# EDA {#EDA}

Carguemos las librerias

```{r libreria, message= FALSE, warning=FALSE}
library(tidyverse)
library(Amelia)
library(dplyr)
library(moments)
library(ggplot2)
library(patchwork)
library(readxl)
library(effsize)
library(openintro)
library(nortest)
library(car)
library(coin)
library(BSDA)
library(rstatix)
```

Conjunto de datos
```{r data}
data_cancer <- read.csv("Data/cancer_reg.csv")

data_household <- read.csv("Data/avg-household-size.csv")

```

Muestrame las 5 primeras filas

```{r filas}
head(data_cancer, n= 5)
```

La estructura de los datos

```{r estructura}
str(data_cancer)
```


Veamos si hay datos faltantes

```{r faltante}
data_cancer %>% 
  summarise(across(everything(), ~sum(is.na(.)), .names = "NA_{.col}"))
```

Otra forma de detectar valores faltantes
```{r otraforma}
missmap(data_cancer)
```

Ahora hagamos la imputacion de datos faltantes

```{r imp}
data_cancer %>% 
  mutate(across(
    where(is.numeric),
    ~ ifelse(is.na(.),mean(., na.rm= TRUE), .)
  )) -> df
```


Verificar si tiene datos faltantes nuevamente

```{r faltante2}
df %>% 
  summarise(across(everything(), ~sum(is.na(.)), .names = "NA_{.col}"))
```

Vamos a convertir la variable 'ocean_proximity' en un factor

```{r factorocean}
df$ocean_proximity <- factor(df$ocean_proximity)
```

## Análisis exploratorio de 'median_house_value' (Target)

Realicemos el resumen estadístico de la variable

```{r median_house}
df %>% summarise(n = length(median_house_value),
                 media = mean(median_house_value), 
                 sd = sd(median_house_value),
                 mediana = median(median_house_value), 
                 RIC = IQR(median_house_value), 
                 Q1 = quantile(median_house_value, 0.25),
                 Q3 = quantile(median_house_value, 0.75), 
                 minimo = min(median_house_value), 
                 maximo = max(median_house_value), 
                 curtosis = kurtosis(median_house_value), 
                 Coef_asim = skewness(median_house_value))
```


Veamos un histograma

```{r histhousevalue}
df %>% 
  ggplot(aes(x = median_house_value))+
  geom_histogram(aes(y = after_stat(density)), 
                 binwidth = 25000, 
                 fill = "#797bb0", 
                 color = "white", 
                 alpha = 0.6)+
  geom_density(color = "darkblue", linewidth = 1.2)+
  labs(title = 'Distribucion del valor medio de las viviendas', 
       x = 'Valor medio de la casa (USD)', 
       y = 'Densidad')+
  theme_bw()
```



```{r boxplotvaluehouse}
df %>% 
  ggplot(aes(x = "", y = median_house_value))+
  geom_boxplot(fill = "#797bb0", color = "#b07989", 
               outlier.color = "darkred")+
  stat_summary(fun = mean, geom = 'point', shape = 20, size = 3, color = 'black')+
  theme_bw()
```


## Análisis exploratorio univariado de cada variable independiente

```{r tablacarac}
df %>% 
  select(where(is.numeric), -median_house_value) %>% 
  pivot_longer(
    cols = everything(),
    names_to = 'variable', 
    values_to = 'valor' 
  ) %>% 
  group_by(variable) %>% 
  summarise(n = length(valor),
                 media = mean(valor), 
                 sd = sd(valor),
                 mediana = median(valor), 
                 RIC = IQR(valor), 
                 Q1 = quantile(valor, 0.25),
                 Q3 = quantile(valor, 0.75), 
                 minimo = min(valor), 
                 maximo = max(valor), 
                 curtosis = kurtosis(valor), 
                 Coef_asim = skewness(valor))
```








A continuación, se presentan los gráficos exploratorios de cada variable independiente numérica

```{r caracUnivar}
plot_univariado <- function(df, var) {
  #Boxplot
  p_box <- df %>% 
    ggplot(aes(x = "", y = .data_cancer[[var]])) +
    geom_boxplot(fill = "#8ecae6", color = "#023047", 
                 outlier.color = "#e63946") +
    stat_summary(fun = mean, geom = 'point', shape = 20, size = 3, color = '#023047') +
    labs(title = paste("Diagrama de cajas y bigotes"), x = NULL, y = var) +
    theme_bw()
  #Histograma de polígonos
  p_hist <- df %>% 
    ggplot(aes(x = .data_cancer[[var]]))+
    geom_histogram(aes(y = after_stat(count)), fill = "#8ecae6", color = "white", bins = 30) +
    geom_freqpoly(color = "#023047", linewidth = 1, alpha = 0.8, bins = 30) +
    labs(title = paste("Histograma de polígonos"), x = var, y = "Frecuencia") +
    theme_bw()
  #combinar los dos plots
  p_hist + p_box
}
#nombres de las variables independientes numéricas
vars_numericas <- df %>% 
  select(where(is.numeric), -median_house_value) %>% 
  names()
for (v in vars_numericas) {
  print(v)
}
```

Se define la función plot_univariado, que genera de forma conjunta el histograma de polígonos y el diagrama de cajas y bigotes de una variable dada.

```{r longitude}
plot_univariado(df, "longitude")
```

```{r latitude}
plot_univariado(df, "latitude")
```


```{r housing_median_age}
plot_univariado(df, "housing_median_age")
```


```{r total_rooms}
plot_univariado(df, "total_rooms")
```


```{r total_bedrooms}
plot_univariado(df, "total_bedrooms")
```


```{r population}
plot_univariado(df, "population")
```


```{r households}
plot_univariado(df, "households")
```


```{r median_income}
plot_univariado(df, "median_income")
```

## Análisis exploratorio bivariado


```{r bivariado}
plot_dispersión_respuesta <- function(df, var, var_label) {
  df %>%
    ggplot(aes(x = .data_cancer[[var]], y = median_house_value)) +
    geom_point(alpha = 0.4, color = "#1E90FF") +
    geom_smooth(method = "lm", formula = y ~ x, se = FALSE, color = "red") +
    labs(
      x = var_label,
      y = "Valor medio de la vivienda (USD)"
    ) +
    theme_bw() +
    facet_grid(. ~ paste("Dispersión entre", var_label, "y el valor medio de las viviendas"))
}
```

```{r valorvsingreso}
plot_dispersión_respuesta(df, "median_income", "ingreso medio")
```



```{r valorvsedad}
plot_dispersión_respuesta(df, "housing_median_age", "edad media de las viviendas")
```


```{r valorvshabitacion}
plot_dispersión_respuesta(df, "total_rooms", "total de habitaciones")
```


```{r valorvsdormitorio}
plot_dispersión_respuesta(df, "total_bedrooms", "total de dormitorios")
```


```{r valorvspoblacion}
plot_dispersión_respuesta(df, "population", "población")
```

```{r valorvsnhogares}
plot_dispersión_respuesta(df, "households", "número de hogares")
```


```{r valorvslatitud}
plot_dispersión_respuesta(df, "latitude", "latitud")
```


```{r valorvslongitud}
plot_dispersión_respuesta(df, "longitude", "longitud")
```



```{r variableoceano}
df %>% 
  count(ocean_proximity, name = "n")%>% 
  mutate(Porcentaje = round(n/sum(n)*100, 2), 
         Variable = 'ocean_proximity', 
         Categoria = as.character(ocean_proximity))%>% 
  select(Variable, Categoria, n, Porcentaje) -> tabla_ocean

tabla_ocean
```


```{r histoceano}
df %>% 
  count(ocean_proximity, name = "n")%>% 
  mutate(Porcentaje = round(n/sum(n)*100, 2), 
         Etiqueta = paste0(n, " (", Porcentaje, "%)")) -> tabla_ocean_b

tabla_ocean_b %>%
  ggplot(aes(x = ocean_proximity, y = n))+
  geom_col(fill = "#008B8B", width = 0.6)+
  geom_text(aes(label = Etiqueta), vjust = -0.5, size = 4.5)+
  facet_wrap(~'Distribución de la variable ocean proximity')+
  scale_y_continuous(expand = expansion(mult = c(0, 0.15)))+
  theme_bw()
```



```{r bivalorvsoceano}
df %>% 
  group_by(ocean_proximity) %>% 
  summarise(n = length(median_house_value),
                 media = mean(median_house_value), 
                 sd = sd(median_house_value),
                 mediana = median(median_house_value), 
                 RIC = IQR(median_house_value), 
                 Q1 = quantile(median_house_value, 0.25),
                 Q3 = quantile(median_house_value, 0.75), 
                 minimo = min(median_house_value), 
                 maximo = max(median_house_value), 
                 curtosis = kurtosis(median_house_value), 
                 Coef_asim = skewness(median_house_value))
```


Veamos un gráfico de cajas y bigotes

```{r biboxplot}
df %>% 
  ggplot(aes(x = ocean_proximity, y = median_house_value))+ 
  geom_boxplot()
  
```

Seguidamente, crearemos una función para analizar cada pareja de variables características numéricas 

```{r carac_vs_carac}
graf_dispersion <- function(var_x, var_y) {
  df %>% 
    ggplot(aes(x = .data_cancer[[var_x]], y = .data_cancer[[var_y]])) +
    geom_point(alpha = 0.4, color = 'darkblue') +
    geom_smooth(method = "lm", formula = y ~ x, se = FALSE, color = "red") +
    theme_bw()
}
```

<span style="font-size:1.2em;">**Gráficos de dispersión: independientes numéricas vs independientes numéricas**</span>.

**Longitud vs Latitud:**
```{r longitude vs latitude}
graf_dispersion("longitude", "latitude")
```




**Latitud vs Ingreso medio:**
```{r longitude vs housing_median_age}
graf_dispersion("longitude", "housing_median_age")
```





**Latitud vs Ingreso medio:**
```{r longitude vs total_rooms}
graf_dispersion("longitude", "total_rooms")
```





**Latitud vs Ingreso medio:**
```{r longitude vs total_bedrooms}
graf_dispersion("longitude", "total_bedrooms")
```




**Latitud vs Ingreso medio:**
```{r longitude-population}
graf_dispersion("longitude", "population")
```




**Longitud vs Hogares:**
```{r longitude-households}
graf_dispersion("longitude", "households")
```




**Longitud vs Ingreso medio:**
```{r longitude-median_income}
graf_dispersion("longitude", "median_income")
```





**Latitud vs Ingreso medio:**
```{r latitude-housing_median_age}
graf_dispersion("latitude", "housing_median_age")
```



**Latitud vs Ingreso medio:**
```{r latitude-total_rooms}
graf_dispersion("latitude", "total_rooms")
```





**Latitud vs Ingreso medio:**
```{r latitude-total_bedrooms}
graf_dispersion("latitude", "total_bedrooms")
```




**Latitud vs Ingreso medio:**
```{r latitude-population}
graf_dispersion("latitude", "population")
```




**Latitud vs Ingreso medio:**
```{r latitude-households}
graf_dispersion("latitude", "households")
```




**Latitud vs Ingreso medio:**
```{r latitude-median_income}
graf_dispersion("latitude", "median_income")
```




**Edad media de las casas vs Total de habitaciones:**
```{r housing_median_age-total_rooms}
graf_dispersion("housing_median_age", "total_rooms")
```




**Edad media de las casas vs Total de dormitorios:**
```{r housing_median_age-total_bedrooms}
graf_dispersion("housing_median_age", "total_bedrooms")
```




**Edad media de las casas vs Población:**
```{r housing_median_age-population}
graf_dispersion("housing_median_age", "population")
```




**Edad media de las casas vs Hogares:**
```{r housing_median_age-households}
graf_dispersion("housing_median_age", "households")
```



**Edad media de las casas vs Ingreso medio:**
```{r housing_median_age-median_income}
graf_dispersion("housing_median_age", "median_income")
```




**Total de habitaciones vs Total de dormitorios:**
```{r total_rooms-total_bedrooms}
graf_dispersion("total_rooms", "total_bedrooms")
```




**Total de habitaciones vs Población:**
```{r total_rooms-population}
graf_dispersion("total_rooms", "population")
```




**Total de habitaciones vs Hogares:**
```{r total_rooms-households}
graf_dispersion("total_rooms", "households")
```




**Total de habitaciones vs Ingreso medio:**
```{r total_rooms-median_income}
graf_dispersion("total_rooms", "median_income")
```




**Total de dormitorios vs Población:**
```{r total_bedrooms-population}
graf_dispersion("total_bedrooms", "population")
```




**Total de dormitorios vs Hogares:**
```{r total_bedrooms-households}
graf_dispersion("total_bedrooms", "households")
```




**Total de dormitorios vs Ingreso medio:**
```{r total_bedrooms-median_income}
graf_dispersion("total_bedrooms", "median_income")
```




**Población vs Hogares:**
```{r population-households}
graf_dispersion("population", "households")
```




**Población vs Ingreso medio:**
```{r population-median_income}
graf_dispersion("population", "median_income")
```





**Hogares vs Ingreso medio:**
```{r households-median_income}
graf_dispersion("households", "median_income")
```



## Ingeniería de características



```{r feature-engineering}
df <- df %>% 
  mutate(
    rooms_per_household     = total_rooms / households,
    bedrooms_by_room = total_bedrooms / total_rooms,
    population_per_household        = population / households,
  ) %>% 
  select(-total_rooms, -total_bedrooms, -population, -households)

df %>% 
  select(rooms_per_household, bedrooms_by_room, 
         population_per_household)%>% 
  head()
```

**Histograma y diagrama de cajas: rooms_per_household**

```{r rooms_per_household}
plot_univariado(df, "rooms_per_household")
```


**Histograma y diagrama de cajas: bedrooms_by_room**

```{r bedrooms_by_room}
plot_univariado(df, "bedrooms_by_room")
```


**Histograma y diagrama de cajas: population_per_household**
```{r population_per_household}
plot_univariado(df, "population_per_household")
```
