# EDA {#intro}

Carguemos las librerias

```{r libreria, message= FALSE, warning=FALSE}
library(tidyverse)
library(Amelia)
library(dplyr)
library(moments)
library(ggplot2)
library(patchwork)
library(GGally)
```

Conjunto de datos
```{r data}
data <- read.csv("/cloud/project/Metodos_estadisticos/Data/housing.csv")
data_cae <- read.csv("/cloud/project/Metodos_estadisticos/Data/cognitive_ability_ai_exposure.csv")
data_ocp <- read.csv("/cloud/project/Metodos_estadisticos/Data/occupation_cognitive_profile.csv")
```

Muestrame las 5 primeras filas

```{r filas}
head(data, n= 5)
```

La estructura de los datos

```{r estructura}
str(data)
```


Veamos si hay datos faltantes

```{r faltante}
data %>% 
  summarise(across(everything(), ~sum(is.na(.)), .names = "NA_{.col}"))
data_cae %>% 
  summarise(across(everything(), ~sum(is.na(.)), .names = "NA_{.col}"))
data_ocp %>% 
  summarise(across(everything(), ~sum(is.na(.)), .names = "NA_{.col}"))
```

Otra forma de detectar valores faltantes
```{r otraforma}
missmap(data)
```

Ahora hagamos la imputacion de datos faltantes

```{r imp}
data %>% 
  mutate(across(
    where(is.numeric),
    ~ ifelse(is.na(.),mean(., na.rm= TRUE), .)
  )) -> df
```


Verificar si tiene datos faltantes nuevamente

```{r faltante2}
df %>% 
  summarise(across(everything(), ~sum(is.na(.)), .names = "NA_{.col}"))
```

Vamos a convertir la variable 'ocean_proximity' en un factor

```{r factorocean}
df$ocean_proximity <- factor(df$ocean_proximity)
```

## Análisis exploratorio de 'median_house_value' (Target)

Realicemos el resumen estadístico de la variable

```{r median_house}
df %>% summarise(n = length(median_house_value),
                 media = mean(median_house_value), 
                 sd = sd(median_house_value),
                 mediana = median(median_house_value), 
                 RIC = IQR(median_house_value), 
                 Q1 = quantile(median_house_value, 0.25),
                 Q3 = quantile(median_house_value, 0.75), 
                 minimo = min(median_house_value), 
                 maximo = max(median_house_value), 
                 curtosis = kurtosis(median_house_value), 
                 Coef_asim = skewness(median_house_value))
```

Se registraron un total de 20.640 casas. En promedio las casas cuestan aproximadamente $206.855 (con una desviación estándar de $115.395). Por otro lado, el 50% de las casas cuestan a lo sumo $180.000, mientras que, en caso de estar buscando casas más baratas, el 25% de las casas tienen un valor de $120.000 o menos (teniendo la más barata un costo de $14999). Asimismo, en caso de buscar una vivienda mejor valuada, el 75% de las casas cuestan por mucho $264.725 y el resto cuestan más que ese valor (siendo la más cara una con un valor de $500.001). Si visualizamos los datos también podemos observar que su forma es platicúrtica, es decir, se evidencia una forma de mesa. Además, por una asimetría o sesgo a la derecha se observa que existen valores de casas excesivamente altos con respecto a la mayoría. 

Veamos un histograma

```{r histhousevalue}
df %>% 
  ggplot(aes(x = median_house_value))+
  geom_histogram(aes(y = after_stat(density)), 
                 binwidth = 25000, 
                 fill = "#797bb0", 
                 color = "white", 
                 alpha = 0.6)+
  geom_density(color = "darkblue", linewidth = 1.2)+
  labs(title = 'Distribucion del valor medio de las viviendas', 
       x = 'Valor medio de la casa (USD)', 
       y = 'Densidad')+
  theme_bw()
```

Asimismo, se evidencia la existencia de un sesgo hacia la derecha al considerar que la acumulación de los costos de las casas se encuentran hacia la izquierda, no obstante, algunas casas de gran valor desplazan la media a la derecha. 


```{r boxplotvaluehouse}
df %>% 
  ggplot(aes(x = "", y = median_house_value))+
  geom_boxplot(fill = "#797bb0", color = "#b07989", 
               outlier.color = "darkred")+
  stat_summary(fun = mean, geom = 'point', shape = 20, size = 3, color = 'black')+
  theme_bw()
```

## Análisis de las variables independientes (características)

```{r hallo}
df %>% 
  select(where(is.numeric), -median_house_value) %>% 
  pivot_longer(
    cols = everything(),
    names_to = 'variable', 
    values_to = 'valor' 
  ) %>% 
  group_by(variable) %>% 
  summarise(n = length(valor),
                 media = mean(valor), 
                 sd = sd(valor),
                 mediana = median(valor), 
                 RIC = IQR(valor), 
                 Q1 = quantile(valor, 0.25),
                 Q3 = quantile(valor, 0.75), 
                 minimo = min(valor), 
                 maximo = max(valor), 
                 curtosis = kurtosis(valor), 
                 Coef_asim = skewness(valor))
```

Falta interpretación. 


```{r grafindep}
df %>% 
  ggplot(aes(x = "", y = housing_median_age))+
  geom_boxplot(fill = "#797bb0", color = "#b07989", 
               outlier.color = "darkred")+
  stat_summary(fun = mean, geom = 'point', shape = 20, size = 3, color = 'black')+
  theme_bw() -> p1

df %>% 
  ggplot(aes(x = "", y = total_rooms))+
  geom_boxplot(fill = "#797bb0", color = "#b07989", 
               outlier.color = "darkred")+
  stat_summary(fun = mean, geom = 'point', shape = 20, size = 3, color = 'black')+
  theme_bw() -> p2

df %>% 
  ggplot(aes(x = "", y = total_bedrooms))+
  geom_boxplot(fill = "#797bb0", color = "#b07989", 
               outlier.color = "darkred")+
  stat_summary(fun = mean, geom = 'point', shape = 20, size = 3, color = 'black')+
  theme_bw() -> p3

df %>% 
  ggplot(aes(x = "", y = median_income))+
  geom_boxplot(fill = "#797bb0", color = "#b07989", 
               outlier.color = "darkred")+
  stat_summary(fun = mean, geom = 'point', shape = 20, size = 3, color = 'black')+
  theme_bw() ->p4


p1 + p2 + p3 + p4
```

Ahora veamos la variable ocean_proximity

```{r variableoceano}
df %>% 
  count(ocean_proximity, name = "n")%>% 
  mutate(Porcentaje = round(n/sum(n)*100, 2), 
         Variable = 'ocean_proximity', 
         Categoria = as.character(ocean_proximity))%>% 
  select(Variable, Categoria, n, Porcentaje) -> tabla_ocean

tabla_ocean
```


```{r visualizaroceano}
df %>% 
  count(ocean_proximity, name = "n")%>% 
  mutate(Porcentaje = round(n/sum(n)*100, 2), 
         Etiqueta = paste0(n, " (", Porcentaje, "%)")) -> tabla_ocean_b

tabla_ocean_b %>%
  ggplot(aes(x = ocean_proximity, y = n))+
  geom_col(fill = "#008B8B", width = 0.6)+
  geom_text(aes(label = Etiqueta), vjust = -0.5, size = 4.5)+
  facet_wrap(~'Distribución de la variable ocean proximity')+
  scale_y_continuous(expand = expansion(mult = c(0, 0.15)))+
  theme_bw()
```


## Análisis exploratorio bivariado

```{r valorvsingreso}
df %>% 
  ggplot(aes(x = median_income, y = median_house_value))+
  geom_point(alpha = 0.4, color = 'darkblue')+
  labs(y = 'Valor medio de la vivienda', 
       x = 'Ingreso')+
  theme_bw()+
  facet_grid(.~'Dispersión entre ingreso medio y el valor medio de la vivienda')
```

Ahora comparemos el valor medio de la vivienda según la aproximidad al oceano.

```{r bivalorvsoceano}
df %>% 
  group_by(ocean_proximity) %>% 
  summarise(n = length(median_house_value),
                 media = mean(median_house_value), 
                 sd = sd(median_house_value),
                 mediana = median(median_house_value), 
                 RIC = IQR(median_house_value), 
                 Q1 = quantile(median_house_value, 0.25),
                 Q3 = quantile(median_house_value, 0.75), 
                 minimo = min(median_house_value), 
                 maximo = max(median_house_value), 
                 curtosis = kurtosis(median_house_value), 
                 Coef_asim = skewness(median_house_value))
```

Falta interpretación


Veamos un gráfico de cajas y bigotes

```{r bibloxplot}
df %>% 
  ggplot(aes(x = ocean_proximity, y = median_house_value))+ 
  geom_boxplot()
  
```

Se empieza el análisis exploratorio univariado por cada variable independiente numérica

```{r caractUnivar}
plot_univariado <- function(df, var) {
  
  p_box <- df %>% 
    ggplot(aes(x = "", y = .data[[var]])) +
    geom_boxplot(fill = "#8ecae6", color = "#023047", 
                 outlier.color = "#e63946") +
    stat_summary(fun = mean, geom = 'point', shape = 20, size = 3, color = '#023047') +
    labs(title = paste("Diagrama de cajas y bigotes"), x = NULL, y = var) +
    theme_bw()
  
  p_hist <- df %>% 
    ggplot(aes(x = .data[[var]]))+
    geom_histogram(aes(y = after_stat(count)), fill = "#8ecae6", color = "white", bins = 30) +
    geom_freqpoly(color = "#023047", linewidth = 1, alpha = 0.8, bins = 30) +
    labs(title = paste("Histograma de polígonos"), x = var, y = "Frecuencia") +
    theme_bw()
  
  p_hist + p_box
}
vars_numericas <- df %>% 
  select(where(is.numeric), -median_house_value) %>% 
  names()

for (v in vars_numericas) {
  print(plot_univariado(df, v))
}
```


