# EDA {#EDA}

Carguemos las librerias

```{r libreria, message= FALSE, warning=FALSE}
library(tidyverse)
library(Amelia)
library(dplyr)
library(moments)
library(ggplot2)
library(patchwork)
library(readxl)
library(effsize)
library(openintro)
library(nortest)
library(car)
library(coin)
library(BSDA)
library(rstatix)
```

Conjunto de datos
```{r data}
data_cancer <- read.csv("Data/cancer_reg.csv")
```

Muestrame las 5 primeras filas

```{r filas}
head(data_cancer, n= 5)
```

La estructura de los datos

```{r estructura}
str(data_cancer)
```


Veamos si hay datos faltantes

```{r faltante}
data_cancer %>% 
  summarise(across(everything(), ~sum(is.na(.)), .names = "NA_{.col}"))
```

Otra forma de detectar valores faltantes
```{r otraforma}
missmap(data_cancer)
```

Ahora hagamos la imputacion de datos faltantes

```{r imp}
data_cancer %>% 
  mutate(across(
    where(is.numeric),
    ~ ifelse(is.na(.),mean(., na.rm= TRUE), .)
  )) -> df
```


Verificar si tiene datos faltantes nuevamente

```{r faltante2}
df %>% 
  summarise(across(everything(), ~sum(is.na(.)), .names = "NA_{.col}"))
```

## Análisis exploratorio de ‘target_deathrate’ (Variable respuesta)

A continuación, se presentan una función para generar la tabla exploratoria univariada de una variable numérica
```{r numSummary}
summarise_numeric <- function(df, var) {
  df %>% 
    summarise(
      n = n(),
      media = mean({{ var }}), 
      desv_est = sd({{ var }}),
      mediana = median({{ var }}), 
      RIC = IQR({{ var }}), 
      Q1 = quantile({{ var }}, 0.25), 
      Q3 = quantile({{ var }}, 0.75), 
      min = min({{ var }}), 
      max = max({{ var }}), 
      curtosis = kurtosis({{ var }}), 
      Coef_asim = skewness({{ var }})
    )
}
```

Realicemos el resumen estadístico de la variable `target_deathrate`
```{r targetSummary}
summarise_numeric(df, target_deathrate)
```

Se registraron un total de 3047 registros de tasas de muertes causadas por cáncer con una tasa media de 178.66 (DE = 27.75). Además, el 50% de las tasas de muerte son menores o iguales a 178.1 (RIC = 34), es decir, son muy cercanos a la media, lo que sugiere una distribución relativamente 
centrada. Por otro lado, el 25% son a lo sumo 161.2, y el 75% no supera 195.2. Además, el rango de los datos es de 303.1, siendo la tasa mínima 59.7 y la máxima 362.8. Por otro lado, se evidencia que las tasas de muerte poseen una forma leptocúrtica (curtosis = 4.35>3), es decir, con un pico algo más marcado y colas más pesadas que la normal. Además, los datos presentan una ligera asimetría positiva o sesgo hacia la derecha (Coef_asim = 0.27), con lo cual se observa que existen algunas tasas excesivamente más altas que la mayoría.

A continuación, se presentan una función para generar los gráficos exploratorios univariados de una variable numérica

```{r numUnivar}
plot_univariado <- function(df, var) {
  # Boxplot
  p_box <- df %>% 
    ggplot(aes(x = "", y = {{ var }})) +
    geom_boxplot(fill = "#8ecae6", color = "#023047", 
                 outlier.color = "#e63946") +
    stat_summary(fun = mean, geom = 'point', shape = 20, size = 3, color = '#023047') +
    labs(title = "Diagrama de cajas y bigotes", x = NULL, y = rlang::as_label(rlang::enquo(var))) +
    theme_bw()
  # Histograma de polígonos
  p_hist <- df %>% 
    ggplot(aes(x = {{ var }})) +
    geom_histogram(aes(y = after_stat(count)), fill = "#8ecae6", color = "white", bins = 30) +
    geom_freqpoly(color = "#023047", linewidth = 1, alpha = 0.8, bins = 30) +
    labs(title = "Histograma de polígonos", x = rlang::as_label(rlang::enquo(var)), y = "Frecuencia") +
    theme_bw()
  # Combinar los dos plots
  p_hist + p_box
}
```

Observemos la distribución de la variable objetivo `target_deathrate` a través de un diagrama de cajas y bigotes y un histograma de polígonos
```{r univTarget}
plot_univariado(df, target_deathrate)

```

La distribución de `target_deathrate` presenta una ligera asimetría a la 
derecha, confirmando lo expuesto por el coeficiente de asimetría positivo. 
Además, la variable cuenta con un número considerable de valores atípicos 
tanto en la cola inferior como en la superior, es decir, existen regiones 
con tasas de muerte muy alejadas de la mayoría, particularmente 
por encima de 250 y por debajo de 110 aproximadamente.

Por otro lado, la media (178.66) es prácticamente igual a la mediana (178.1), lo cual es consistente con una distribución casi simétrica en su núcleo central, a pesar de la ligera asimetría generada por los valores extremos en la cola derecha. La forma del histograma exhibe un pico marcado alrededor del valor central, lo que respalda la forma leptocúrtica previamente hallada (curtosis = 4.35), indicando una mayor concentración de datos cerca de la media y colas más pesadas que las de una distribución normal.

La presencia simultánea de valores atípicos en ambos extremos sugiere una 
heterogeneidad importante entre regiones: mientras algunas zonas presentan 
tasas de mortalidad excepcionalmente bajas (posiblemente asociadas a mejor 
acceso a salud o detección temprana), otras muestran tasas alarmantemente 
altas, lo que podría estar vinculado a factores socioeconómicos adversos 
como pobreza elevada o baja cobertura médica, variables que se explorarán 
más adelante en el análisis.

## Análisis exploratorio univariado de cada variable explicativa


```{r povertypercentSummary}
summarise_numeric(df, povertypercent)

```
```{r povertypercentUniv}
plot_univariado(df, povertypercent)

```

```{r medincomeSummary}
summarise_numeric(df, medincome)

```
```{r medincomeUniv}
plot_univariado(df, medincome)

```

```{r pctbachdeg25_overSummary}
summarise_numeric(df, pctbachdeg25_over)

```
```{r pctbachdeg25_overUniv}
plot_univariado(df, pctbachdeg25_over)

```
```{r pctprivatecoverageSummary}
summarise_numeric(df, pctprivatecoverage)

```
```{r pctprivatecoverageUniv}
plot_univariado(df, pctprivatecoverage)

```

```{r pctpubliccoverageSummary}
summarise_numeric(df, pctpubliccoverage)

```
```{r pctpubliccoverageUniv}
plot_univariado(df, pctpubliccoverage)

```

```{r pctunemployed16_overSummary}
summarise_numeric(df, pctunemployed16_over)

```
```{r pctunemployed16_overUniv}
plot_univariado(df, pctunemployed16_over)

```

## Análisis exploratorio univariado de otras variables pertinentes

```{r incidencerateSummary}
summarise_numeric(df, incidencerate)

```
```{r binnedincSummary}
#summarise_char(df, binnedinc)

```
