# Análisis paramétrico y no paramétrico {#Análisis_estadístico}

## Librerías
```{r Librerías}
library(readxl)
library(moments)
library(tidyverse)
library(effsize)
library(openintro)
library(nortest)
library(car)
library(coin)
library(BSDA)
library(rstatix)
```

Se cargan los datos de cáncer.

```{r data}
data_cancer <- read.csv("Data/cancer_reg.csv")

summary(data_cancer)
```

Ahora, repitamos todas las transformaciones de datos para preparar el análisis estadístico.

En primer lugar, volvamos a imputar los datos faltantes

```{r imp}
data_cancer %>% 
  mutate(across(
    where(is.numeric),
    ~ ifelse(is.na(.),mean(., na.rm= TRUE), .)
  )) -> df
```

Verificar si tiene datos faltantes nuevamente

```{r faltante}
df %>% 
  summarise(across(everything(), ~sum(is.na(.)), .names = "NA_{.col}"))
```
Aplicando nuevamente ingeniería de características entre `pctprivatecoverage` y `pctpubliccoverage`.
```{r ingeniería características}
df <- df %>% 
  mutate(
    coverage_balance = pctprivatecoverage - pctpubliccoverage,
  ) %>% 
  select(-pctprivatecoverage, -pctpubliccoverage)

df %>% 
  select(coverage_balance)%>% 
  head()
  
```

Se crea la variable `nivel_pobreza` a través de usar su mediana para poder clasificar el `povertypercent`.

```{r crear-nivel-pobreza}
mediana_pobreza <- median(df$povertypercent)

df <- df %>%
  mutate(nivel_pobreza = ifelse(povertypercent >= mediana_pobreza,
                                  "Pobreza alta", "Pobreza baja"),
         nivel_pobreza = factor(nivel_pobreza,
                                  levels = c("Pobreza alta", "Pobreza baja")))

table(df$nivel_pobreza)
```
Luego de esto, la nueva variable `nivel_pobreza` se divide en "Pobreza alta" y "Pobreza baja".

## Objetivo 1: supuestos de normalidad y homogeneidad

Ahora separaremos los valores de tasa de mortalidad según el nivel de pobreza.

```{r preparar-objetivo-1}
y_alta <- df %>% filter(nivel_pobreza == "Pobreza alta") %>% pull(target_deathrate)
y_baja <- df %>% filter(nivel_pobreza == "Pobreza baja") %>% pull(target_deathrate)
```
Una vez dividido, observamos que se divide en 1525 condados que clasifican como Pobreza alta y 1522 condados como Pobreza baja. Ahora con Shapiro-Wilk vamos a comprobar su normalidad 

Ho: x ~ N(μ, σ²) vs Ha: x !~ N(μ, σ²)

```{r normalidad-objetivo-1}
shapiro.test(y_alta)
shapiro.test(y_baja)
```

Con un 95% podemos concluir que se rechaza Ho lo cual implica que se rechaza la normalidad de los datos en ambos grupos (p-valor < 0.001). Sin embargo, dado el gran tamaño de los datos en ambos grupos (n>1500), podemos seguir aplicando el t-test de manera robusta, apoyándonos en el Teorema de Límite Central.

Seguidamente, con el uso de `var.test` vamos a comprobar los supuestos de las varianzas:

Ho: σ²(alta) = σ²(baja) vs Ha: distintas.

```{r fisher-manual-objetivo-1}
n1 <- length(y_alta)
n2 <- length(y_baja)
var_alta <- var(y_alta)
var_baja <- var(y_baja)

F_manual <- var_alta / var_baja
df1 <- n1 - 1
df2 <- n2 - 1

p_valor_F <- 2 * min(pf(F_manual, df1, df2), 1 - pf(F_manual, df1, df2))

IC_inf_F <- (var_alta / var_baja) * (1 / qf(0.975, df1, df2))
IC_sup_F <- (var_alta / var_baja) * (1 / qf(0.025, df1, df2))

F_manual; df1; df2; p_valor_F
c(IC_inf_F, IC_sup_F)
```

Se verifica con la función de R:

```{r homogeneidad-objetivo-1}
var.test(y_alta, y_baja)
leveneTest(tasa_mortalidad ~ nivel_pobreza, data = df)
```

Por medio de esta prueba podemos concluir que, se rechaza Ho y por ende, las varianzas son distintas (p-valor < 0.05). Finalmente con un 95% de confianza podemos afirmar que existen diferencias significativas entre las varianzas de ambos grupos. 

Con base en lo anterior, decidimos utiliza Welch para el desarrollo del objetivo dos dada la diferencia de varianzas. 


## Objetivo 2: comparación de la tasa de mortalidad entre niveles de pobreza

En este sentido, ahora queremos comprobar si existe una diferencia significativa entre la tasa de mortalidad promedio:

Ho: μ(alta) = μ(baja) vs Ha: μ(alta) != μ(baja)

```{r welch-manual-objetivo-2}
media_alta <- mean(y_alta)
media_baja <- mean(y_baja)

diferencia <- media_alta - media_baja
SE_welch <- sqrt(var_alta/n1 + var_baja/n2)

t_manual <- diferencia / SE_welch
gl_welch <- (var_alta/n1 + var_baja/n2)^2 /
  ((var_alta/n1)^2/(n1-1) + (var_baja/n2)^2/(n2-1))

p_valor_t <- 2 * (1 - pt(abs(t_manual), gl_welch))

IC_inf_t <- diferencia - qt(0.975, gl_welch) * SE_welch
IC_sup_t <- diferencia + qt(0.975, gl_welch) * SE_welch

t_manual; gl_welch; p_valor_t
c(IC_inf_t, IC_sup_t)
```

Se verifica con la función de R:

```{r welch-verificacion-objetivo-2}
t.test(x = y_alta, y = y_baja, var.equal = FALSE, paired = FALSE)
```
Con la prueba de Welch obtenemos que la media del grupo de Pobreza alta es de aproximadamente 189.24, mientras que la del grupo de Pobreza baja aproximadamente de 168.07, esto con una diferencia de aproximandamente 21.18. El estadístico t de Welch es t = 22.79 con gl = 2946.8 y p-valor = 0 aproxidamamente. En síntesis, se evidencia el rechazo de Ho (p-valor < 0.05), por lo que existe una diferencia significativa entre la tasa de mortalidad promedio de ambos grupos. Con un 95% de confianza, también podemos observar un intervalo de confianza de [19.35 , 22.99].


Por otra parte, dado el rechazo de normalidad que nos brindó la prueba de Shapiro-Wilk, pese a que no se eliminara la validez del t-test dado el TCL, aplicaremos la prueba de Wilcoxon:

```{r wilcoxon-objetivo-2}
wilcox.test(x = y_alta, y = y_baja, paired = FALSE, exact = FALSE)
```
La prueba de Wilcoxon con un 95% de confianza nos arroja un estadístico W = 1690588, con un p-valor = 0 aproximadamente (p-valor < 0.05). Por lo tanto se rechaza Ho, y podemos concluir que existe una diferencia estadísticamente significativa en la distribución de la tasa de mortalidad entre los grupos de Pobreza alta y Pobreza baja. Este resultado coincide con la prueba de Welch, lo cual refuerza la robustez de esta conclusión al ser respaldada por pruebas paramétricas y no paramétricas.


Finalmente, se medirá el tamaño del efecto:

```{r cohend-objetivo-2}
cohen.d(y_alta, y_baja, paired = FALSE)
```
Con un 95% de confianza podemos afirmar que el tamaño del efecto obtenido mediante la d de Cohen nos brinda un valor d = 0.825, que se acompaña junto con un intervalo de confianza de [0.761, 0.899], lo que corresponde a un tamaño de efecto grande dado que d > 0.8. Esto indica que la diferencia entre la tasa de mortalidad por cáncer entre condados de pobreza alta y baja no es solo algo estadísticamente significativo, sino que es relevante desde un punto de vista práctico y real.



##  Objetivo #3. Cuantificar la asociación lineal

Para verificar si el uso de correlación de Pearson es apropiado se evalúan los supuestos de normalidad
```{r variables_corr}
variables_corr <- c("target_deathrate","medincome", "pctbachdeg25_over", "coverage_balance", "pctunemployed16_over")
```
Aplicando Shapiro-Wilk por tener menos de 5000 observaciones
```{r Shapiro-Wilk}
# Shapiro-Wilk
resultados_shapiro <- lapply(variables_corr, function(v) {
  test <- shapiro.test(df[[v]])
  data.frame(variable = v, estadistico = round(test$statistic, 4), p_value = round(test$p.value, 4))
}) %>% bind_rows()

resultados_shapiro
```
Verificando con la prueba de Anderson-Darling
```{r Anderson-Darling}
resultados_ad <- lapply(variables_corr, function(v) {
  test <- ad.test(df[[v]])
  data.frame(variable = v, estadistico = round(test$statistic, 4), p_value = round(test$p.value, 4))
}) %>% bind_rows()

resultados_ad
```
Tanto la prueba de Shapiro-Wilk como la prueba de Anderson-Darling confirman 
resultados consistentes entre sí: con un 95% de confianza, se rechaza la 
hipótesis de normalidad para las cinco variables evaluadas, ya que todos 
los p-valores obtenidos son menores a 0.01 (prácticamente iguales a 0). 
Esto indica que ni la variable respuesta (`target_deathrate`) ni ninguna de 
las variables predictoras (`medincome`, `pctbachdeg25_over`, 
`coverage_balance`, `pctunemployed16_over`) sigue una distribución normal.

Es importante destacar que `coverage_balance` presenta el estadístico de 
Shapiro-Wilk más cercano a 1 (W = 0.9968) y el valor más bajo de 
Anderson-Darling (A = 2.02) entre todas las variables, lo cual sugiere que, 
aunque el supuesto de normalidad se rechaza formalmente por el tamaño 
muestral, esta variable es la que más se aproxima a un comportamiento 
normal —consistente con lo observado en el EDA, donde presentó una 
distribución casi simétrica con curtosis cercana a 3. En contraste, 
`medincome` y `pctbachdeg25_over` muestran los estadísticos de 
Anderson-Darling más altos (47.29 y 42.15, respectivamente), reflejando una 
desviación más marcada de la normalidad, en línea con los altos 
coeficientes de asimetría y curtosis identificados previamente para ambas 
variables.

Dado que el supuesto de normalidad no se cumple para ninguna de las 
variables involucradas, se procede a estimar la asociación mediante 
coeficientes de correlación no paramétricos.

En primer lugar, se calcula el coeficiente de correlación de Spearman:

```{r Spearman}
resultados_spearman <- lapply(variables_corr[-1], function(v) {
  test <- cor.test(df[[v]], df$target_deathrate, method = "spearman")
  data.frame(
    variable = v,
    correlacion = round(test$estimate, 3),
    p_value = round(test$p.value, 4)
  )
}) %>% bind_rows()

resultados_spearman
```
Posteriormente, se verifican los resultados mediante el coeficiente de 
correlación de Kendall's Tau, dado que la presencia de valores repetidos 
(empates) en los datos impide calcular un p-valor exacto para Spearman:

```{r Kendalls Tau}
resultados_kendall <- lapply(variables_corr[-1], function(v) {
  test <- cor.test(df[[v]], df$target_deathrate, method = "kendall")
  data.frame(
    variable = v,
    correlacion = round(test$estimate, 3),
    p_value = round(test$p.value, 4)
  )
}) %>% bind_rows()

resultados_kendall
```
`pctbachdeg25_over` presenta la asociación más fuerte con `target_deathrate` 
(ρ = -0.502, τ = -0.355), de signo negativo, lo que indica que a mayor 
porcentaje de personas con título universitario, menor tiende a ser la 
tasa de mortalidad por cáncer. Le sigue `medincome` (ρ = -0.463, τ = -0.325), 
también con relación negativa, consistente con la idea de que un mayor 
ingreso medio se asocia con menor mortalidad. `coverage_balance` muestra 
una asociación negativa de magnitud similar (ρ = -0.430, τ = -0.305), lo 
que sugiere que un mayor predominio de cobertura privada frente a la 
pública se relaciona con tasas de mortalidad más bajas. Finalmente, 
`pctunemployed16_over` es la única variable con asociación positiva 
(ρ = 0.403, τ = 0.283), indicando que a mayor tasa de desempleo, mayor 
tiende a ser la mortalidad por cáncer.

En todos los casos, los p-valores son menores a 0.001, por lo que las 
cuatro asociaciones son estadísticamente significativas al 95% de 
confianza, y ambos coeficientes coinciden tanto en el signo como en el 
orden de fuerza de las variables, lo que respalda la consistencia de los 
resultados. En términos de magnitud, todas las correlaciones se ubican en 
un rango moderado (entre 0.3 y 0.5 en valor absoluto), lo cual confirma lo 
observado en los diagramas de dispersión del EDA: cada variable por sí 
sola guarda una relación real pero no lo suficientemente fuerte como para 
explicar la totalidad de la variabilidad de `target_deathrate`, reforzando 
la necesidad de un modelo de regresión múltiple que capture el efecto 
conjunto de estas variables.

##  Objetivo #4. Contrastar el efecto del balance de cobertura médica

**Paso 1: Categorización de coverage_balance en 3 grupos (terciles)**
Se optó por dividir `coverage_balance` en terciles (en lugar de utilizar 
puntos de corte fijos o arbitrarios) porque este método garantiza que cada 
grupo contenga aproximadamente el mismo número de observaciones (33.3% de 
los datos cada uno), lo cual es preferible para un análisis de varianza, ya 
que grupos con tamaños muestrales muy desbalanceados pueden afectar la 
potencia estadística de la prueba y la validez del supuesto de 
homogeneidad de varianzas. Además, al basarse en los percentiles reales de 
la distribución de la variable (y no en umbrales predefinidos sin 
fundamento estadístico, como 0 o 30), los terciles reflejan de forma más 
fiel la estructura y variabilidad observada en los datos, evitando que la 
elección subjetiva de los puntos de corte introduzca sesgos en la 
comparación de grupos.
```{r 3 grupos}
terciles <- quantile(df$coverage_balance, probs = c(1/3, 2/3))

df <- df %>% 
  mutate(categoria_cobertura = case_when(
    coverage_balance <= terciles[1] ~ "Predominio público",
    coverage_balance <= terciles[2] ~ "Balance intermedio",
    TRUE ~ "Predominio privado"
  )) %>% 
  mutate(categoria_cobertura = factor(categoria_cobertura, 
         levels = c("Predominio público", "Balance intermedio", "Predominio privado")))

table(df$categoria_cobertura)
```

**Paso 2: Resumen descriptivo de target_deathrate por grupo**


```{r Resumen descriptivo}
df %>% 
  group_by(categoria_cobertura) %>% 
  summarise(
    n = length(target_deathrate),
    media = mean(target_deathrate), 
    d_est = sd(target_deathrate),
    mediana = median(target_deathrate), 
    RIC = IQR(target_deathrate), 
    Q1 = quantile(target_deathrate, 0.25), 
    Q3 = quantile(target_deathrate, 0.75), 
    min = min(target_deathrate), 
    max = max(target_deathrate), 
    curtosis = kurtosis(target_deathrate), 
    Coef_asim = skewness(target_deathrate)
  )
```
El resumen descriptivo de `target_deathrate` por categoría de balance de 
cobertura muestra que la media de mortalidad disminuye a medida que 
aumenta el predominio de la cobertura privada, pasando de 191.26 en 
"Predominio público" a 179.66 en "Balance intermedio" y 164.99 en 
"Predominio privado" —una diferencia de aproximadamente 26 muertes por 
cada 100,000 habitantes entre los grupos extremos. Este mismo patrón se 
replica en la mediana, lo que refuerza la consistencia de la tendencia.

Los tres grupos presentan tamaños muestrales muy similares (1016, 1020 y 
1011 respectivamente), como era de esperarse al dividir la variable en 
terciles. En cuanto a la dispersión, "Predominio público" muestra la mayor 
variabilidad (DE = 29.89, RIC = 39.45), mientras que "Predominio privado" 
es el más homogéneo (DE = 22.66, RIC = 26.80), sugiriendo que las regiones 
con mayor dependencia de cobertura pública no solo presentan mortalidad 
más alta en promedio, sino también más heterogénea.

Respecto a la forma de las distribuciones, "Balance intermedio" destaca 
por una curtosis notablemente más alta (7.11) que los otros dos grupos 
(3.45 y 4.82), lo que indica una concentración de datos más marcada 
alrededor de su media junto con colas más pesadas —consistente con su 
valor máximo considerablemente más alto (362.8) respecto a los otros dos 
grupos. En cuanto a la asimetría, los tres grupos muestran coeficientes 
cercanos a cero (entre -0.06 y 0.39), indicando distribuciones 
razonablemente simétricas dentro de cada categoría, con "Balance 
intermedio" presentando el sesgo positivo más notorio.

**Paso 3: Visualización - boxplot por grupo**

```{r boxplot}
df %>% 
  ggplot(aes(x = categoria_cobertura, y = target_deathrate)) +
  geom_boxplot(fill = "#8ecae6", color = "#023047", 
  outlier.color = "#e63946")+
    stat_summary(fun = mean, geom = 'point', shape = 20, size = 3, color = '#023047') +
  labs(title = "Tasa de mortalidad por categoría de balance de cobertura",
       x = "Categoría de cobertura", y = "Tasa de mortalidad (por 100,000 hab.)") +
  theme_bw() +
  theme(legend.position = "none")

```

El diagrama de cajas y bigotes muestra un patrón claro entre las tres 
categorías: a medida que aumenta el predominio de la cobertura privada 
sobre la pública, la tasa de mortalidad por cáncer tiende a disminuir. El 
grupo de "Predominio público" presenta la mediana más alta (cercana a 190), 
seguido por "Balance intermedio" (mediana alrededor de 180), y finalmente 
"Predominio privado" con la mediana más baja (cercana a 165).

Asimismo, se observa que la dispersión de los datos disminuye ligeramente 
a medida que aumenta el predominio de la cobertura privada, siendo el 
grupo de "Predominio público" el que presenta el rango intercuartílico más 
amplio. Los tres grupos muestran una cantidad considerable de valores 
atípicos en ambos extremos, particularmente en la cola superior.

En conjunto, estas diferencias visuales entre las medianas de los tres 
grupos sugieren que el tipo de cobertura médica predominante podría estar 
asociado con diferencias en la tasa de mortalidad, lo cual será contrastado 
formalmente mediante la prueba de análisis de varianza (o su alternativa 
no paramétrica, según los supuestos evaluados).

**Paso 4: Verificar supuestos de ANOVA**

Se prueba la normalidad de `target_deathrate` dentro de cada grupo con la prueba Shapiro-Wilk y verificando con la prueba Anderson-Darling

```{r normalidad por grupo}
df %>% 
  group_by(categoria_cobertura) %>% 
  summarise(
    shapiro_W = round(shapiro.test(target_deathrate)$statistic, 4),
    shapiro_p = round(shapiro.test(target_deathrate)$p.value, 4),
    ad_stat = round(ad.test(target_deathrate)$statistic, 4),
    ad_p = round(ad.test(target_deathrate)$p.value, 4)
  )
```

Los resultados muestran que se rechaza la hipótesis de normalidad en los 
tres grupos (p < 0.05 en todos los casos, tanto para Shapiro-Wilk como para 
Anderson-Darling). El grupo "Predominio público" presenta el p-valor más 
alto en ambas pruebas (Shapiro: p = 0.0092; Anderson-Darling: p = 0.0047), 
indicando que, aunque técnicamente no cumple normalidad, es el que más se 
aproxima a ella entre los tres. En contraste, "Balance intermedio" muestra 
el rechazo más contundente (p < 0.001 en ambas pruebas), consistente con 
la elevada curtosis (7.11) identificada previamente en su resumen 
descriptivo, producto del valor atípico presente en ese grupo.

Dado que el supuesto de normalidad no se cumple en ninguno de los tres 
grupos, se opta por la alternativa no paramétrica de ANOVA, es decir, prueba de Kruskal-Wallis.

**Paso 5: Implementar el modelo pertinente**

```{r Kruskal}
kruskal.test(target_deathrate ~ categoria_cobertura, data = df)

```

Dado que no se cumple el supuesto de normalidad en ninguno de los tres 
grupos, se aplica la prueba no paramétrica de Kruskal-Wallis como 
alternativa al ANOVA clásico. El resultado obtenido (χ² = 491.08, gl = 2, 
p < 2.2e-16) indica que se rechaza la hipótesis nula de igualdad de 
distribuciones entre los tres grupos, con un nivel de significancia muy 
por debajo de 0.001. Esto confirma, con alta confianza estadística, que 
existen diferencias significativas en la tasa de mortalidad por cáncer 
entre las categorías de balance de cobertura médica (predominio público, 
balance intermedio y predominio privado).

Este resultado es consistente con el patrón observado en el análisis 
descriptivo, donde las medias y medianas de `target_deathrate` mostraban 
una disminución progresiva desde el grupo de predominio público hacia el 
de predominio privado. Para determinar específicamente entre qué pares de 
grupos existen estas diferencias, se procede a realizar un análisis 
post-hoc mediante la prueba de Dunn.

```{r Dunn}
df %>% 
  dunn_test(target_deathrate ~ categoria_cobertura, p.adjust.method = "bonferroni")
```
El análisis post-hoc mediante la prueba de Dunn confirma que las 
diferencias son estadísticamente significativas entre **todos** los pares 
de grupos comparados (p.adj < 0.001 en los tres casos, con el máximo nivel 
de significancia posible, indicado por ****).

La diferencia más marcada se observa entre "Predominio público" y 
"Predominio privado" (estadístico = -22.03, p.adj ≈ 4.89e-107), lo cual es 
coherente con que estos representan los extremos opuestos del espectro de 
cobertura médica. Le sigue la comparación entre "Balance intermedio" y 
"Predominio privado" (estadístico = -13.16, p.adj ≈ 4.51e-39), y finalmente 
la diferencia menos pronunciada, aunque igualmente significativa, entre 
"Predominio público" y "Balance intermedio" (estadístico = -8.90, 
p.adj ≈ 1.69e-18).

En conjunto, estos resultados confirman que la tasa de mortalidad por 
cáncer difiere significativamente entre las tres categorías de balance de 
cobertura médica, y que dicha diferencia sigue un patrón gradual y 
consistente: a mayor predominio de cobertura privada, menor es la tasa de 
mortalidad, validando estadísticamente la tendencia observada en el 
análisis descriptivo y gráfico previo.

