# Análisis paramétrico y no paramétrico {#Análisis_estadístico}

## Librerías ---
```{r Librerías}
library(readxl)
library(moments)
library(tidyverse)
library(effsize)
library(openintro)
library(nortest)
library(car)
library(coin)
library(BSDA)
library(rstatix)
```


## 4.1 Presión arterial: carga y EDA

Se cargan los datos de presión sistólica y diastólica.

```{r data-presion}
df_cancer <- read.csv("Data/cancer_reg.csv")

df_household <- read.csv("Data/avg-household-size.csv")
summary(df)
```



```{r transform-presion}
df$Presion <- factor(df$Presion)
dfs <- df %>%
  filter(Presion == "PresionSistolica") %>%
  pull(Valores)
dfd <- df %>%
  filter(Presion == "PresionDiastolica") %>%
  pull(Valores)
```

Resumen estadístico de ambos grupos.

```{r resumen-presion}
df %>%
  group_by(Presion) %>%
  summarise(n = length(Valores),
            prom = mean(Valores),
            ds = sd(Valores),
            mediana = median(Valores),
            RIC = IQR(Valores),
            min = min(Valores),
            max = max(Valores),
            curtosis = kurtosis(Valores),
            Coef_asim = skewness(Valores))
```



Visualización mediante boxplot.

```{r boxplot-presion}
df %>%
  ggplot(aes(x = Presion, y = Valores)) +
  geom_boxplot() +
  labs(title = "Distribución de presión sistólica y diastólica")
```


## Supuesto de normalidad (presión)

Ho: x ~ N(μ, σ²) vs Ha: x !~ N(μ, σ²)

```{r normalidad-presion}
ks.test(dfs, "pnorm", mean = mean(dfs), sd = sd(dfs))
ks.test(dfd, "pnorm", mean = mean(dfd), sd = sd(dfd))
```


## Homocedasticidad: razón de varianzas

```{r vartest-presion}
var.test(dfs, dfd)
```


Verificación manual, paso a paso, del teorema de la razón de varianzas.

```{r vartest-manual}
n1 <- length(dfs)
n2 <- length(dfd)
s1_2 <- var(dfs)
s2_2 <- var(dfd)

F_manual <- s1_2 / s2_2
df1 <- n1 - 1
df2 <- n2 - 1

p_valor_F <- 2 * min(pf(F_manual, df1, df2), 1 - pf(F_manual, df1, df2))

IC_inf_F <- (s1_2 / s2_2) * (1 / qf(0.975, df1, df2))
IC_sup_F <- (s1_2 / s2_2) * (1 / qf(0.025, df1, df2))

F_manual; df1; df2; p_valor_F
c(IC_inf_F, IC_sup_F)
```

Los valores coinciden con la salida de `var.test`.

## Diferencia de medias, varianzas iguales

```{r ttest-presion}
t.test(x = dfs, y = dfd, var.equal = TRUE, paired = FALSE)
```


Verificación manual, paso a paso, del teorema de la diferencia de medias con varianza combinada.

```{r ttest-manual}
media1 <- mean(dfs)
media2 <- mean(dfd)

Sp2 <- ((n1 - 1) * s1_2 + (n2 - 1) * s2_2) / (n1 + n2 - 2)

t_manual <- (media1 - media2) / sqrt(Sp2 * (1/n1 + 1/n2))
df_t <- n1 + n2 - 2

p_valor_t <- 2 * (1 - pt(abs(t_manual), df_t))

IC_inf_t <- (media1 - media2) - qt(0.975, df_t) * sqrt(Sp2 * (1/n1 + 1/n2))
IC_sup_t <- (media1 - media2) + qt(0.975, df_t) * sqrt(Sp2 * (1/n1 + 1/n2))

t_manual; df_t; p_valor_t
c(IC_inf_t, IC_sup_t)
```

Coincide con la salida de `t.test`.

## Diferencia de medias con distribución normal (z)

```{r ztest-presion}
z.test(x = dfs, y = dfd,
       sigma.x = sd(dfs), sigma.y = sd(dfd),
       alternative = "two.sided")
```


Verificación manual aplicando el mismo teorema pero con distribución normal en vez de t. Dada la ley de los grandes números, con n1=n2=100 se obtienen resultados prácticamente iguales al t-test.

```{r ztest-manual}
SE_z <- sqrt(s1_2/n1 + s2_2/n2)

z_manual <- (media1 - media2) / SE_z

p_valor_z <- 2 * (1 - pnorm(abs(z_manual)))

IC_inf_z <- (media1 - media2) - qnorm(0.975) * SE_z
IC_sup_z <- (media1 - media2) + qnorm(0.975) * SE_z

z_manual; p_valor_z
c(IC_inf_z, IC_sup_z)
```


## Tamaño del efecto (presión)

```{r cohend-presion}
cohen.d(dfs, dfd, paired = FALSE)
```


## Objetivo 2: precio según tipo de cuenta (Inversión vs Ganancia)

Ho: μ(ganancias) = μ(inversion) vs Ha: μ(ganancias) != μ(inversion)

```{r load-economia}
df <- read_excel("Data/datos_economia.xlsx")
df$`Tipo de cuenta` <- factor(df$`Tipo de cuenta`)
summary(df)
```


Resumen estadístico.

```{r resumen-economia}
df %>%
  group_by(`Tipo de cuenta`) %>%
  summarise(n = length(Precio),
            prom = mean(Precio),
            ds = sd(Precio),
            mediana = median(Precio),
            RIC = IQR(Precio),
            min = min(Precio),
            max = max(Precio),
            curtosis = kurtosis(Precio),
            Coef_asim = skewness(Precio))
```



```{r boxplot-economia}
df %>%
  ggplot(aes(x = `Tipo de cuenta`, y = Precio)) +
  geom_boxplot() +
  labs(title = "Distribución de Precio según Tipo de cuenta")
```


```{r split-economia}
dfi <- df %>% filter(`Tipo de cuenta` == "Inversion") %>% pull(Precio)
dfg <- df %>% filter(`Tipo de cuenta` == "Ganancia") %>% pull(Precio)
```


## Supuesto de normalidad (economía)

Ho: X ~ N(μ, σ²) vs Ha: X !~ N(μ, σ²)

```{r normalidad-economia}
shapiro.test(dfi)
shapiro.test(dfg)
```


## Homocedasticidad (economía)

Ho: σ²(Ganancia) = σ²(Inversión) vs Ha: distintas.

F de Fisher (dos grupos, asume normalidad):

```{r vartest-economia}
var.test(dfi, dfg)
```


Bartlett: usa el estadístico Chi-cuadrado, es muy sensible a la no normalidad.

```{r bartlett-economia}
bartlett.test(list(dfi, dfg))
```


Levene: usa el estadístico F, basado en desviaciones absolutas respecto a la media (más robusto que Bartlett ante no normalidad).

```{r levene-economia}
leveneTest(Precio ~ `Tipo de cuenta`, data = df)
```


Fligner-Killeen: no paramétrico, usa el estadístico Chi-cuadrado, el más robusto ante outliers y no normalidad.

```{r fligner-economia}
fligner.test(list(dfi, dfg))
```


## t-test de Welch (economía)

```{r ttest-economia}
t.test(dfi, dfg, var.equal = FALSE, paired = FALSE)
```


## Tamaño del efecto (economía)

```{r cohend-economia}
cohen.d(dfi, dfg, paired = FALSE)
```


## 4.2 Intervención educativa: t-test pareado


```{r data-intervencion}
datos <- data.frame(
  estudiante = c(1:10),
  antes = c(12.9, 13.5, 12.8, 15.6, 17.2, 19.2, 12.6, 15.3, 14.4, 11.3),
  despues = c(12.7, 13.6, 12.0, 15.2, 16.8, 20.0, 12.0, 15.9, 16.0, 11.1)
)
```


Supuesto de normalidad.

```{r normalidad-intervencion}
shapiro.test(datos$antes)
shapiro.test(datos$despues)
```


Diferencia entre las medias: Ho: μ(despues) = μ(antes) vs Ha: μ(despues) != μ(antes)

```{r ttest-pareado}
t.test(x = datos$despues, y = datos$antes, paired = TRUE)
```


Verificación manual, paso a paso, del teorema de la diferencia de medias para datos pareados.

```{r ttest-pareado-manual}
d <- datos$despues - datos$antes

media_d <- mean(d)
sd_d <- sd(d)
n_pares <- length(d)

t_pareado_manual <- media_d / (sd_d / sqrt(n_pares))
df_pareado <- n_pares - 1

p_valor_pareado <- 2 * (1 - pt(abs(t_pareado_manual), df_pareado))

IC_inf_pareado <- media_d - qt(0.975, df_pareado) * (sd_d / sqrt(n_pares))
IC_sup_pareado <- media_d + qt(0.975, df_pareado) * (sd_d / sqrt(n_pares))

t_pareado_manual; df_pareado; p_valor_pareado
c(IC_inf_pareado, IC_sup_pareado)
```


## Tamaño del efecto (intervención)

```{r cohend-intervencion}
cohen.d(datos$despues, datos$antes, paired = TRUE)
```


## 4.3 Peso al nacer según hábito de fumar (t-test vs Mann-Whitney)

```{r data-births}
data('births')
df <- births
```


Supuesto de normalidad por grupo.

```{r normalidad-births}
df %>%
  group_by(smoke) %>%
  summarise(n = length(weight),
            est_ks = ks.test(scale(weight), "pnorm")$statistic,
            p_ks = ks.test(scale(weight), "pnorm")$p.value,
            est_sw = shapiro.test(weight)$statistic,
            p_sw = shapiro.test(weight)$p.value,
            est_l = lillie.test(weight)$statistic,
            p_l = lillie.test(weight)$p.value)
```


Resumen estadístico.

```{r resumen-births}
df %>%
  group_by(smoke) %>%
  summarise(n = length(weight),
            prom = mean(weight),
            ds = sd(weight),
            mediana = median(weight),
            RIC = IQR(weight),
            min = min(weight),
            max = max(weight),
            curtosis = kurtosis(weight),
            Coef_asim = skewness(weight))
```


## Homogeneidad de varianzas (births)

Ho: σ²(smoker) = σ²(nonsmoker)

```{r levene-births}
leveneTest(weight ~ smoke, data = df, center = median)
```



Prueba paramétrica: t-test de Welch. Ho: μ(smoker) = μ(nonsmoker) vs Ha: μ(smoker) != μ(nonsmoker)

```{r ttest-births}
t.test(weight ~ smoke, data = df, var.equal = FALSE)
```


Prueba no paramétrica: Mann-Whitney (Wilcoxon). Ho: mediana(smoker) = mediana(nonsmoker) vs Ha: mediana(smoker) != mediana(nonsmoker)

```{r wilcox-births}
wilcox.test(weight ~ smoke, data = df)
```


Tamaño del efecto (no paramétrico, coherente con Wilcoxon).

```{r cliffd-births}
cliff.delta(weight ~ smoke, data = df)
```


## Estadística no paramétrica pareada (percepción Q1)

```{r carga-dataq}
df <- read.delim("Data/dataQ.tsv")
head(df)
df <- df %>%
  mutate(across(c(Experimento, Genero, `Nivel.educativo`), as.factor))
```


Resumen estadístico.

```{r resumen-dataq}
df %>%
  group_by(Experimento) %>%
  summarise(n = length(Q1),
            prom = mean(Q1),
            ds = sd(Q1),
            mediana = median(Q1),
            RIC = IQR(Q1),
            min = min(Q1),
            max = max(Q1))
```


Supuesto de normalidad.

```{r normalidad-dataq}
df %>%
  group_by(Experimento) %>%
  summarise(n = length(Q1),
            est_ks = ks.test(scale(Q1), "pnorm")$statistic,
            p_ks = ks.test(scale(Q1), "pnorm")$p.value,
            est_sw = shapiro.test(Q1)$statistic,
            p_sw = shapiro.test(Q1)$p.value,
            est_l = lillie.test(Q1)$statistic,
            p_l = lillie.test(Q1)$p.value)
```



```{r split-dataq}
pretestq1 <- df %>%
  select(Experimento, Q1) %>%
  filter(Experimento == "Pretest")

posttestq1 <- df %>%
  select(Experimento, Q1) %>%
  filter(Experimento == "Post-test")
```

```{r wilcox-dataq}
wilcox.test(x = pretestq1$Q1, y = posttestq1$Q1, paired = TRUE)
```


```{r effsize-dataq}
df %>%
  rstatix::wilcox_effsize(Q1 ~ Experimento, paired = TRUE)
```


Ahora trabajemos con un conjunto de 3 poblaciones utilizando la prueba ANOVA
```{r datos}
df <- data.frame(Empleados = c(0.66, 0.63, 0.65, 0.69, 0.44, 0.63, 0.61, 0.42, 0.59, 0.46),
                 Agricultores = c(0.65, 0.60, 0.69, 0.73, 0.52, 0.85, 0.81, NA, NA, NA),
                 NoExpuestos = c(0.93, 0.99, 0.96, 0.74, 0.81, 0.93, 0.63, 0.68, 0.99, NA))
```


Omitiendo los datos nulos

```{r omitir nulos}
empleados <- na.omit(df$Empleados)
agricultores <- na.omit(df$Agricultores)
no_expuestos <- na.omit(df$NoExpuestos)
```


Hallemos el tamaño  y la cantidad de tratamientos
```{r tamaño y cantidad de tratamientos}
n1 <- length(empleados)
n2 <- length(agricultores)
n3 <- length(no_expuestos)
N <- n1+n2+n3
k = ncol(df)

```


Hallemos el promedio de cada tratamiento y el promedio global

```{r promedio de cada tratamiento y global}
xbar_1 <- mean(empleados)
xbar_2 <- mean(agricultores)
xbar_3 <- mean(no_expuestos)
xbar_total <- (sum(empleados)+sum(agricultores)+sum(no_expuestos))/N
```


Hallamos SST, SSA y SSE
```{r SST, SSA y SSE}
SST = sum((empleados-xbar_total)^2)+sum((agricultores-xbar_total)^2)+sum((no_expuestos-xbar_total)^2)

SSA = n1 * (xbar_1-xbar_total)^2 + n2 * (xbar_2-xbar_total)^2 + n3 * (xbar_3-xbar_total)^2

SSE = SST-SSA
```


Hallamos MSE y MSA
```{r MSE y MSA}
MSE = SSE/(N-k)
MSA = SSA/(k-1)
```


Hallamos el estadístico F de Fischer y el valor crítico con un 95% de confianza
```{r F F_crit}
F = MSA/MSE
alpha = 0.05
v1 = k-1
v2 = N-k
F_critico = qf(1-alpha,df1 = v1, df2=v2)
F>F_critico
```


Hallamos el p_valor
```{r p_valor}
pvalor = 1-pf(F,v1,v2)
pvalor
```
