---
title: "01-introduccion"
output: html_document
---

# Introducción {-}

El cáncer es una de las principales causas de muerte en el mundo, y sus 
tasas de mortalidad no se distribuyen de manera uniforme entre poblaciones. 
Diversos estudios epidemiológicos han señalado que factores como el nivel 
socioeconómico, el acceso a seguros de salud, la educación y las 
condiciones demográficas de una región pueden influir de forma considerable 
en los desenlaces relacionados con esta enfermedad, incluyendo tanto la 
incidencia como la mortalidad.

En este proyecto se analiza un conjunto de datos que recopila información 
demográfica, socioeconómica y de salud pública para distintas regiones de 
Estados Unidos, con el propósito de identificar si existen diferencias 
estadísticamente significativas en la tasa de mortalidad por cáncer 
(`target_deathrate`) entre regiones con distintos niveles socioeconómicos, 
así como cuantificar la fuerza de la asociación lineal entre estos factores 
y la mortalidad.

Con el fin de estudiar la dimensión económica desde enfoques complementarios, se emplearon dos representaciones del ingreso presentes en el conjunto de datos. La variable medincome se utilizó como una medida continua en los análisis de correlación, permitiendo evaluar asociaciones monotónicas con la mortalidad por cáncer, mientras que binnedinc, correspondiente a categorías de ingreso previamente definidas en el dataset, se utilizó en la prueba Chi-cuadrado para analizar la asociación entre niveles de ingreso y categorías de mortalidad. Aunque ambas variables describen la misma dimensión socioeconómica, cada una responde a objetivos inferenciales distintos.

Así, la pregunta que guía este estudio es la siguiente: **¿Existen 
diferencias estadísticamente significativas en la tasa de mortalidad por 
cáncer entre regiones con distintos niveles socioeconómicos (pobreza, 
ingreso, educación y cobertura médica), y qué tan fuerte es la asociación entre 
estos factores y la mortalidad?**

Para dar respuesta a esta pregunta, el estudio se estructura en torno a los 
siguientes objetivos:

1. **Evaluar los supuestos de normalidad y homogeneidad de varianzas** de 
   `target_deathrate` entre regiones con alta y baja pobreza (divididas 
   según la mediana de `povertypercent`), mediante pruebas de normalidad 
   y una prueba F para la homocedasticidad, con el fin de determinar el 
   test más adecuado para la comparación de medias entre ambos grupos.

2. **Comparar la mortalidad** entre esos mismos grupos utilizando pruebas 
   t o z para dos muestras independientes, en su versión pooled, Welch, o 
   mediante una alternativa no paramétrica, según lo determinado por los 
   supuestos evaluados en el objetivo anterior.

3. **Cuantificar la asociación lineal** entre `target_deathrate` y las 
   variables socioeconómicas clave mediante coeficientes de 
   correlación de Pearson y sus respectivas pruebas de hipótesis, con 
   apoyo de un mapa de correlaciones general.
   
4. **Contrastar el efecto del balance de cobertura médica** sobre la 
   mortalidad mediante un análisis de varianza (ANOVA), agrupando la 
   variable `coverage_balance` en categorías (por ejemplo, predominio de 
   cobertura pública, balance intermedio y predominio de cobertura 
   privada), con el fin de determinar si el tipo de cobertura predominante 
   en una región se asocia con diferencias significativas en la tasa de 
   mortalidad.
5. **Evaluar la asociación entre el nivel de ingreso y el nivel de mortalidad** 
   mediante una prueba de independencia Chi-cuadrado 
   ($\chi^2$) sobre una tabla de contingencia, categorizando 
   target_deathrate en niveles alto y bajo (según la mediana) y 
   cruzándola con los niveles de binnedinc, con el fin de determinar 
   si ambas variables categóricas son estadísticamente independientes o 
   si, por el contrario, existe una asociación significativa entre el 
   nivel de ingreso de una región y su categoría de mortalidad.
   
A través de estos objetivos, se busca aportar evidencia estadística que 
permita comprender mejor los determinantes de la mortalidad por cáncer, 
sentando una base cuantitativa que podría orientar decisiones en materia 
de política pública y asignación de recursos en salud. El desarrollo de un 
modelo de regresión lineal múltiple que integre el efecto conjunto de 
estas variables se plantea como una etapa posterior del análisis, una vez 
establecida la evidencia bivariada aquí presentada.

<!--chapter:end:01-Introducción.Rmd-->

# EDA {#EDA}

Mejorando la vista de las salidas (eliminando el prefijo `##`)
```{r eliminar_comentarios}
knitr::opts_chunk$set(
comment = NA
)
```

Carguemos las librerias

```{r libreria, message= FALSE, warning=FALSE}
library(tidyverse)
library(Amelia)
library(dplyr)
library(moments)
library(ggplot2)
library(patchwork)
library(readxl)
library(effsize)
library(openintro)
library(nortest)
library(car)
library(coin)
library(BSDA)
library(rstatix)
```

Conjunto de datos
```{r data}
data_cancer <- read.csv("Data/cancer_reg.csv")
```

Muestrame las 5 primeras filas

```{r filas}
head(data_cancer, n= 5)
```

La estructura de los datos

```{r estructura}
str(data_cancer)
```


Veamos si hay datos faltantes

```{r faltante}
data_cancer %>% 
  summarise(across(everything(), ~sum(is.na(.)), .names = "NA_{.col}"))
```

Otra forma de detectar valores faltantes
```{r otraforma}
missmap(data_cancer)
```

Ahora hagamos la imputacion de datos faltantes

```{r imp}
data_cancer %>% 
  mutate(across(
    where(is.numeric),
    ~ ifelse(is.na(.),mean(., na.rm= TRUE), .)
  )) -> df
```


Verificar si tiene datos faltantes nuevamente

```{r faltante2}
df %>% 
  summarise(across(everything(), ~sum(is.na(.)), .names = "NA_{.col}"))
```
Convritiendo la variable `binnedinc` a categórica
```{r binnedinc a factor}
orden_binnedinc <- c(
  "[22640, 34218.1]",
  "(34218.1, 37413.8]",
  "(37413.8, 40362.7]",
  "(40362.7, 42724.4]",
  "(42724.4, 45201]",
  "(45201, 48021.6]",
  "(48021.6, 51046.4]",
  "(51046.4, 54545.6]",
  "(54545.6, 61494.5]",
  "(61494.5, 125635]"
)

df <- df %>% 
  mutate(binnedinc = factor(binnedinc, levels = orden_binnedinc))

levels(df$binnedinc)

```

## Análisis exploratorio de ‘target_deathrate’ (Variable respuesta)

A continuación, se presentan una función para generar la tabla exploratoria univariada de una variable numérica
```{r numSummary}
summarise_numeric <- function(df, var) {
  df %>% 
    summarise(
      n = length({{ var }}),
      media = mean({{ var }}), 
      d_est = sd({{ var }}),
      mediana = median({{ var }}), 
      RIC = IQR({{ var }}), 
      Q1 = quantile({{ var }}, 0.25), 
      Q3 = quantile({{ var }}, 0.75), 
      min = min({{ var }}), 
      max = max({{ var }}), 
      curtosis = kurtosis({{ var }}), 
      Coef_asim = skewness({{ var }})
    )
}
```

Realicemos el resumen estadístico de la variable `target_deathrate`
```{r targetSummary}
summarise_numeric(df, target_deathrate)
```

Se registraron un total de 3047 registros de tasas de mortalidad causadas por cáncer (medida en muertes por cada 100,000 habitantes) con una tasa media de 178.66 (DE = 27.75). Además, el 50% de las tasas de muerte son menores o iguales a 178.1 (RIC = 34), es decir, son muy cercanos a la media, lo que sugiere una distribución relativamente 
centrada. Por otro lado, el 25% son a lo sumo 161.2, y el 75% no supera 195.2. Además, el rango de los datos es de 303.1, siendo la tasa mínima 59.7 y la máxima 362.8. Por otro lado, se evidencia que las tasas de muerte poseen una forma leptocúrtica (curtosis = 4.35>3), es decir, con un pico algo más marcado y colas más pesadas que la normal. Además, los datos presentan una ligera asimetría positiva o sesgo hacia la derecha (Coef_asim = 0.27), con lo cual se observa que existen algunas tasas excesivamente más altas que la mayoría.

A continuación, se presentan una función para generar los gráficos exploratorios univariados de una variable numérica

```{r numUnivar}
plot_univariado <- function(df, var) {
  # Boxplot
  p_box <- df %>% 
    ggplot(aes(x = "", y = {{ var }})) +
    geom_boxplot(fill = "#8ecae6", color = "#023047", 
                 outlier.color = "#e63946") +
    stat_summary(fun = mean, geom = 'point', shape = 20, size = 3, color = '#023047') +
    labs(title = "Diagrama de cajas y bigotes", x = NULL, y = rlang::as_label(rlang::enquo(var))) +
    theme_bw()
  # Histograma de polígonos
  p_hist <- df %>% 
    ggplot(aes(x = {{ var }})) +
    geom_histogram(aes(y = after_stat(count)), fill = "#8ecae6", color = "white", bins = 30) +
    geom_freqpoly(color = "#023047", linewidth = 1, alpha = 0.8, bins = 30) +
    labs(title = "Histograma de polígonos", x = rlang::as_label(rlang::enquo(var)), y = "Frecuencia") +
    theme_bw()
  # Combinar los dos plots
  p_hist + p_box
}
```

Observemos la distribución de la variable objetivo `target_deathrate` a través de un diagrama de cajas y bigotes y un histograma de polígonos
```{r univTarget}
plot_univariado(df, target_deathrate)
```

La distribución de `target_deathrate` presenta una ligera asimetría a la derecha, confirmando lo expuesto por el coeficiente de asimetría positivo. Además, la variable cuenta con un número considerable de valores atípicos tanto en la cola inferior como en la superior, es decir, existen regiones con tasas de muerte muy alejadas de la mayoría, particularmente por encima de 250 y por debajo de 110 aproximadamente.

Por otro lado, la media (178.66) es prácticamente igual a la mediana (178.1), lo cual es consistente con una distribución casi simétrica en su núcleo central, a pesar de la ligera asimetría generada por los valores extremos en la cola derecha. La forma del histograma exhibe un pico marcado alrededor del valor central, lo que respalda la forma leptocúrtica previamente hallada (curtosis = 4.35), indicando una mayor concentración de datos cerca de la media y colas más pesadas que las de una distribución normal.

La presencia simultánea de valores atípicos en ambos extremos sugiere una heterogeneidad importante entre regiones: mientras algunas zonas presentan tasas de mortalidad excepcionalmente bajas (posiblemente asociadas a mejor acceso a salud o detección temprana), otras muestran tasas alarmantemente altas, lo que podría estar vinculado a factores socioeconómicos adversos como pobreza elevada o baja cobertura médica, variables que se explorarán 
más adelante en el análisis.

## Análisis exploratorio univariado de cada variable explicativa

A continuación, observaremos los resúmenes y gráficos descriptivos de cada una de las variables independientes

**1. povertypercent:**
```{r povertypercentSummary}
summarise_numeric(df, povertypercent)
```
Se registraron un total de 3047 registros del porcentaje de pobreza por región (`povertypercent`), con una tasa media de 16.88% (DE = 6.41). Además, el 50% de los porcentajes de pobreza son menores o iguales a 15.9% (RIC = 8.25), es decir, son muy cercanos a la media, lo que sugiere una distribución relativamente centrada. Por otro lado, el 25% son a lo sumo 12.15%, y el 75% no supera 20.4%. Además, el rango de los datos es de 44.2, siendo el porcentaje mínimo 3.2% y el máximo 47.4%. Por otro lado, se evidencia que los porcentajes de pobreza poseen una forma leptocúrtica (curtosis = 4.27 > 3), es decir, con un pico algo más marcado y colas más pesadas que la normal. Además, los datos presentan una asimetría positiva o sesgo hacia la derecha (Coef_asim = 0.93), con lo cual se observa que existen algunas regiones con niveles de pobreza excesivamente más altos que la mayoría.
```{r povertypercentUniv}
plot_univariado(df, povertypercent)
```

La distribución de `povertypercent` presenta una asimetría marcada hacia la derecha, confirmando lo expuesto por el coeficiente de asimetría positivo (Coef_asim = 0.93), el cual, al ser considerablemente mayor que 0, indica un sesgo importante en la cola derecha de la distribución. Además, la variable cuenta con un número considerable de valores atípicos, aunque estos se concentran exclusivamente en la cola superior, es decir, existen regiones con porcentajes de pobreza muy alejados de la mayoría, particularmente por encima del 33%, sin presencia de outliers en el extremo inferior.

Por otro lado, la media (16.88%) es cercana a la mediana (15.9%), aunque con una diferencia algo más notoria que en distribuciones simétricas, lo cual es consistente con el sesgo hacia la derecha generado por los valores extremos en la cola superior. La forma del histograma exhibe un pico marcado en valores bajos-moderados de pobreza, lo que respalda la forma leptocúrtica previamente hallada (curtosis = 4.27 > 3), indicando una mayor concentración de datos en niveles moderados de pobreza y una cola derecha más pesada que la de una distribución normal.

La presencia de valores atípicos exclusivamente en la cola superior sugiere que, si bien la mayoría de las regiones presenta niveles de pobreza moderados, existe un subconjunto de regiones con condiciones de pobreza considerablemente más severas que el resto, lo cual podría estar asociado a menor acceso a educación, empleo o cobertura médica, variables que se explorarán más adelante en el análisis.

**2. medincome:**

```{r medincomeSummary}
summarise_numeric(df, medincome)
```
Se registraron un total de 3047 registros del ingreso medio por región (`medincome`), con una tasa media de 46.67 mil (asumiendo unidad en miles; ajustar si es en dólares) (DE = 12040.09). Además, el 50% de los ingresos son menores o iguales a 45207 (RIC = 13609.5), es decir, relativamente cercanos a la media, lo que sugiere una distribución moderadamente centrada. Por otro lado, el 25% son a lo sumo 38882.5, y el 75% no supera 52492. Además, el rango de los datos es de 102995, siendo el ingreso mínimo 22640 y el máximo 125635. Por otro lado, se evidencia que los ingresos poseen una forma marcadamente leptocúrtica (curtosis = 6.71 > 3), es decir, con un pico bastante más marcado y colas mucho más pesadas que la normal. Además, los datos presentan una asimetría positiva pronunciada o sesgo hacia la derecha (Coef_asim = 1.41), con lo cual se observa que existen algunas regiones con ingresos excesivamente más altos que la mayoría.


```{r medincomeUniv}
plot_univariado(df, medincome)

```

El histograma de `medincome` muestra una distribución claramente unimodal con un sesgo pronunciado hacia la derecha, concentrando la mayoría de las observaciones entre 35000 y 55000 aproximadamente. El diagrama de cajas y bigotes confirma esta asimetría, evidenciando un número considerable de valores atípicos por encima del bigote superior (regiones con ingresos superiores a 75000, llegando hasta cerca de 125000), sin presencia de outliers en la cola inferior. Esta concentración de valores extremos únicamente en la parte superior es consistente con el elevado coeficiente de asimetría (1.41) y la fuerte curtosis (6.71), sugiriendo que, si bien la mayoría de las regiones presenta ingresos moderados, existe un subconjunto reducido de regiones con niveles de ingreso considerablemente más altos que el resto.

**3. pctbachdeg25_over:**

```{r pctbachdeg25_overSummary}
summarise_numeric(df, pctbachdeg25_over)

```
Se registraron un total de 3047 registros del porcentaje de personas con título universitario entre 25 y más años (`pctbachdeg25_over`), con una tasa media de 13.28% (DE = 5.39). Además, el 50% de los porcentajes son menores o iguales a 12.3% (RIC = 6.7), es decir, son cercanos a la media, lo que sugiere una distribución relativamente centrada. Por otro lado, el 25% son a lo sumo 9.4%, y el 75% no supera 16.1%. Además, el rango de los datos es de 39.7, siendo el porcentaje mínimo 2.5% y el máximo 42.2%. Por otro lado, se evidencia que los porcentajes de personas con título universitario poseen una forma leptocúrtica (curtosis = 4.73 > 3), es decir, con un pico algo más marcado y colas más pesadas que la normal. Además, los datos presentan una asimetría positiva o sesgo hacia la derecha bastante marcado (Coef_asim = 1.09), con lo cual se observa que existen algunas regiones con porcentajes de personas con título universitario excesivamente más altos que la mayoría.
```{r pctbachdeg25_overUniv}
plot_univariado(df, pctbachdeg25_over)

```

El histograma de `pctbachdeg25_over` muestra una distribución unimodal con un sesgo pronunciado hacia la derecha, concentrando la mayoría de las observaciones entre 8% y 18% aproximadamente. El diagrama de cajas y bigotes confirma esta asimetría, evidenciando un número considerable de valores atípicos por encima del bigote superior (regiones con porcentajes de título universitario superiores a 26%, llegando hasta cerca de 42%), sin presencia de outliers en la cola inferior. Esta concentración de valores extremos únicamente en la parte superior es consistente con el elevado coeficiente de asimetría (1.09) y la marcada curtosis (4.73), sugiriendo que, si bien la mayoría de las regiones presenta niveles moderados de formación universitaria, existe un subconjunto de regiones con porcentajes considerablemente más altos que el resto.

**4. pctprivatecoverage:**

```{r pctprivatecoverageSummary}
summarise_numeric(df, pctprivatecoverage)

```
Se registraron un total de 3047 registros del porcentaje de cobertura de seguro privado (`pctprivatecoverage`), con una tasa media de 64.35% (DE = 10.65). Además, el 50% de los porcentajes son menores o iguales a 65.1% (RIC = 14.9), es decir, muy cercanos a la media, lo que sugiere una distribución relativamente centrada. Por otro lado, el 25% son a lo sumo 57.2%, y el 75% no supera 72.1%. Además, el rango de los datos es de 70, siendo el porcentaje mínimo 22.3% y el máximo 92.3%. Por otro lado, se evidencia que los porcentajes de cobertura privada poseen una forma prácticamente mesocúrtica (curtosis = 2.99 ≈ 3), es decir, con un pico y colas similares a los de una distribución normal. Además, los datos presentan una ligera asimetría negativa o sesgo hacia la izquierda (Coef_asim = -0.39), con lo cual se observa que existen algunas regiones con porcentajes de cobertura privada notablemente más bajos que la mayoría.
```{r pctprivatecoverageUniv}
plot_univariado(df, pctprivatecoverage)

```

El histograma de `pctprivatecoverage` muestra una distribución razonablemente simétrica, con un ligero sesgo hacia la izquierda, concentrando la mayoría de las observaciones entre 55% y 75%. El diagrama de cajas y bigotes confirma este comportamiento, evidenciando la presencia de valores atípicos únicamente en la cola inferior (regiones con coberturas privadas por debajo de 35%, llegando hasta cerca de 22%), sin outliers en el extremo superior. Esta asimetría leve hacia la izquierda, junto con una curtosis cercana a 3, es consistente con una distribución cercana a la normalidad, salvo por la presencia de algunas regiones con niveles de cobertura privada considerablemente más bajos que el resto.

**5. pctpubliccoverage:**

```{r pctpubliccoverageSummary}
summarise_numeric(df, pctpubliccoverage)

```
Se registraron un total de 3047 registros del porcentaje de cobertura de seguro público (`pctpubliccoverage`), con una tasa media de 36.25% (DE = 7.84). Además, el 50% de los porcentajes son menores o iguales a 36.3% (RIC = 10.65), lo cual es prácticamente idéntico a la media, sugiriendo una distribución muy simétrica y centrada. Por otro lado, el 25% son a lo sumo 30.9%, y el 75% no supera 41.55%. Además, el rango de los datos es de 53.9, siendo el porcentaje mínimo 11.2% y el máximo 65.1%. Por otro lado, se evidencia que los porcentajes de cobertura pública poseen una forma prácticamente mesocúrtica (curtosis = 2.91 ≈ 3), es decir, con un pico y colas muy similares a los de una distribución normal. Además, los datos presentan una asimetría prácticamente nula (Coef_asim = -0.005), con lo cual se observa que la distribución es esencialmente simétrica.
```{r pctpubliccoverageUniv}
plot_univariado(df, pctpubliccoverage)

```

El histograma de `pctpubliccoverage` muestra una distribución bastante simétrica y cercana a la forma normal, concentrando la mayoría de las observaciones entre 30% y 42%. El diagrama de cajas y bigotes confirma esta simetría, evidenciando valores atípicos tanto en la cola inferior como en la superior, aunque en cantidad reducida (regiones con coberturas públicas por debajo de 15% o por encima de 57%). La coincidencia entre media y mediana, junto con un coeficiente de asimetría prácticamente nulo y una curtosis cercana a 3, respalda que esta variable se ajusta razonablemente bien a una distribución normal, con solo algunas regiones que se alejan del comportamiento típico en ambos extremos.

**6. pctunemployed16_over:**

```{r pctunemployed16_overSummary}
summarise_numeric(df, pctunemployed16_over)
```
Se registraron un total de 3047 registros del porcentaje de desempleo en personas mayores de 16 años (`pctunemployed16_over`), con una tasa media de 7.85% (DE = 3.45). Además, el 50% de los porcentajes son menores o iguales a 7.6% (RIC = 4.2), es decir, cercanos a la media, lo que sugiere una distribución relativamente centrada. Por otro lado, el 25% son a lo sumo 5.5%, y el 75% no supera 9.7%. Además, el rango de los datos es de 29, siendo el porcentaje mínimo 0.4% y el máximo 29.4%. Por otro lado, se evidencia que los porcentajes de desempleo poseen una forma leptocúrtica (curtosis = 5.29 > 3), es decir, con un pico algo más marcado y colas más pesadas que la normal. Además, los datos presentan una asimetría positiva o sesgo hacia la derecha (Coef_asim = 0.89), con lo cual se observa que existen algunas regiones con tasas de desempleo excesivamente más altas que la mayoría.
```{r pctunemployed16_overUniv}
plot_univariado(df, pctunemployed16_over)

```

El histograma de `pctunemployed16_over` muestra una distribución unimodal con un sesgo notorio hacia la derecha, concentrando la mayoría de las observaciones entre 4% y 12%. El diagrama de cajas y bigotes confirma esta asimetría, evidenciando un número considerable de valores atípicos por encima del bigote superior (regiones con tasas de desempleo superiores a 16%, llegando hasta cerca de 29%), sin presencia de outliers en la cola inferior. Esta concentración de valores extremos únicamente en la parte superior es consistente con el coeficiente de asimetría positivo (0.89) y la marcada curtosis (5.29), sugiriendo que, si bien la mayoría de las regiones presenta tasas de desempleo moderadas, existe un subconjunto de regiones con niveles de desempleo considerablemente más altos que el resto.

## Análisis exploratorio univariado de la variable categórica `binnedinc`

```{r binnedincFrecuencias}
df %>% 
  count(binnedinc, name = "frecuencia") %>% 
  mutate(frecuecia_porcentual = round(100 * frecuencia / sum(frecuencia), 2))
```
La tabla de frecuencias de `binnedinc` confirma que la variable se 
distribuye de forma casi perfectamente equitativa entre sus 10 categorías, 
con frecuencias que oscilan entre 302 y 306 observaciones por grupo (entre 
9.91% y 10.04% del total). Esto es consistente con la naturaleza de la 
variable, ya que al estar construida a partir de deciles del ingreso medio 
(`medincome`), cada categoría fue diseñada para contener aproximadamente 
el mismo número de regiones. No se observan categorías con representación 
insuficiente o desbalanceada, lo cual es favorable de cara a la prueba de 
independencia Chi-cuadrado que se realizará más adelante entre esta 
variable y la categorización de `target_deathrate`.

```{r gráfico de barras}
df %>% 
  ggplot(aes(x = binnedinc)) +
  geom_bar(fill = "#8ecae6", color = "#023047") +
  geom_text(stat = "count", aes(label = after_stat(count)), vjust = -0.5) +
  labs(title = "Distribución de binnedinc",
       x = "Rango de ingreso medio (binnedinc)", y = "Frecuencia") +
  scale_y_continuous(limits = c(0, 330)) +
  theme_bw() +
  theme(
    axis.text.x = element_text(angle = 45, hjust = 1),
    plot.title = element_text(margin = margin(b = 15))
  )
```
El gráfico de barras confirma visualmente lo observado en la tabla de 
frecuencias: las diez categorías de `binnedinc` presentan alturas 
prácticamente idénticas entre sí, reflejando una distribución uniforme de 
las regiones a lo largo de los distintos rangos de ingreso medio. Esta 
homogeneidad en el tamaño de los grupos es una característica deseable 
para la prueba de independencia Chi-cuadrado que se aplicará más adelante, 
ya que evita que alguna categoría tenga una representación insuficiente 
que pudiera comprometer la validez de dicha prueba.

## Análisis exploratorio bivariado entre la variable dependiente y las variables independientes

Función para visualizar el gráfico de dispersión de un par de variables numéricas
```{r bivariado}
plot_dispersion_respuesta <- function(df, var, var_label) {
  df %>%
    ggplot(aes(x = {{ var }}, y = target_deathrate)) +
    geom_point(alpha = 0.4, color = "#1E90FF") +
    labs(
      x = var_label,
      y = "Tasa de mortalidad por cáncer (por cada 100.000 hab.)"
    ) +
    theme_bw() +
    facet_grid(. ~ paste("Dispersión entre", var_label, "y la tasa de mortalidad"))
}
```

Seguidamente, se observará cada uno de los gráficos de dispersión entre la variable dependiente `target_deathrate` y cada una de las variables numéricas independientes

**povertypercent vs target_deathrate:**
```{r deathrateVspovertypercent}
plot_dispersion_respuesta(df, povertypercent, "povertypercent")
```
El diagrama de dispersión entre `povertypercent` y `target_deathrate` muestra una relación positiva pero moderada: a mayor porcentaje de pobreza, se observa una ligera tendencia al aumento en la tasa de mortalidad por cáncer. La mayoría de las observaciones se concentra entre 10% y 20% de pobreza, con tasas de mortalidad principalmente entre 150 y 220 muertes por cada 100,000 habitantes. Además, la dispersión vertical aumenta notablemente en niveles altos de pobreza (superiores a 30%), donde las tasas de mortalidad llegan a superar las 250 muertes por cada 100,000 habitantes en varios casos, sugiriendo que otros factores como el acceso a cobertura médica podrían estar influyendo con mayor peso en esas regiones. También se identifica un valor atípico notable alrededor del 25% de pobreza con una tasa cercana a 360, muy por encima del comportamiento general. En conjunto, la relación positiva entre ambas variables no parece lo suficientemente fuerte como para explicar por sí sola la variabilidad de `target_deathrate`, lo que anticipa la necesidad de un modelo de regresión múltiple que incorpore variables adicionales para capturar de forma más completa los determinantes de la mortalidad por cáncer.

**medincome vs target_deathrate:**

```{r deathrateVsmedincome}
plot_dispersion_respuesta(df, medincome, "medincome")
```

El diagrama de dispersión entre `medincome` y `target_deathrate` muestra una relación negativa moderada: a mayor ingreso medio, se observa una tendencia a la disminución en la tasa de mortalidad por cáncer, siendo esta la relación más clara identificada hasta el momento. La mayoría de las observaciones se concentra entre 25000 y 75000 de ingreso, con tasas de mortalidad principalmente entre 150 y 220 muertes por cada 100,000 habitantes. Además, la dispersión vertical es notablemente mayor en niveles bajos de ingreso (por debajo de 40000), donde las tasas llegan a superar las 280 muertes por cada 100,000 habitantes en varios casos, mientras que en niveles altos de ingreso (superiores a 75000) la nube se estrecha considerablemente y las tasas rara vez superan las 180 muertes, sugiriendo un efecto protector más consistente del ingreso a medida que este aumenta. También se identifica el mismo valor atípico notable alrededor de los 35000 de ingreso con una tasa cercana a 360, muy por encima del comportamiento general. En conjunto, esta relación negativa parece ser una de las más fuertes entre las variables exploradas hasta ahora, aunque persiste una dispersión considerable que anticipa la necesidad de un modelo de regresión múltiple para capturar de forma más completa los determinantes de la mortalidad por cáncer.

**pctbachdeg25_over vs target_deathrate:**

```{r deathrateVspctbachdeg25_over}
plot_dispersion_respuesta(df, pctbachdeg25_over, "pctbachdeg25_over")
```

El diagrama de dispersión entre `pctbachdeg25_over` y `target_deathrate` muestra una relación negativa moderada: a mayor porcentaje de personas con título universitario, se observa una tendencia a la disminución en la tasa de mortalidad por cáncer. La mayoría de las observaciones se concentra entre 8% y 20% de formación universitaria, con tasas de mortalidad principalmente entre 150 y 220 muertes por cada 100,000 habitantes. Además, la dispersión vertical es mayor en niveles bajos de formación universitaria (por debajo de 10%), donde las tasas llegan a superar las 270 muertes por cada 100,000 habitantes en varios casos, mientras que en niveles altos (superiores a 30%) la nube se estrecha y las tasas tienden a ubicarse por debajo de 150, sugiriendo que un mayor nivel educativo podría asociarse con mejores desenlaces frente al cáncer. También se identifica el mismo valor atípico notable alrededor del 6% con una tasa cercana a 360, muy por encima del comportamiento general. En conjunto, la relación negativa entre ambas variables refuerza la idea de que los factores socioeconómicos, en este caso la educación, están relacionados con la mortalidad por cáncer, aunque nuevamente la dispersión presente anticipa la necesidad de un modelo de regresión múltiple que incorpore variables adicionales.

**pctprivatecoverage vs target_deathrate:**

```{r deathrateVsprivatecoverage}
plot_dispersion_respuesta(df, pctprivatecoverage, "pctprivatecoverage")
```

El diagrama de dispersión entre `pctprivatecoverage` y `target_deathrate` muestra una relación negativa moderada: a mayor porcentaje de cobertura de seguro privado, se observa una tendencia clara a la disminución en la tasa de mortalidad por cáncer. La mayoría de las observaciones se concentra entre 50% y 80% de cobertura privada, con tasas de mortalidad principalmente entre 150 y 210 muertes por cada 100,000 habitantes, formando una nube densa y relativamente estrecha en ese rango. Además, la dispersión vertical es notablemente mayor en niveles bajos de cobertura privada (por debajo de 45%), donde las tasas alcanzan valores entre 200 y 280 muertes por cada 100,000 habitantes con mayor frecuencia, mientras que en niveles altos (superiores a 75%) la nube se desplaza y se comprime hacia tasas más bajas, rara vez superando las 200 muertes, lo que sugiere que una mayor cobertura privada está asociada de forma consistente con menores tasas de mortalidad. También se identifica el mismo valor atípico notable alrededor del 60% de cobertura con una tasa cercana a 360, muy por encima del comportamiento general. En conjunto, esta relación negativa moderada es coherente con el patrón inverso observado en pctpubliccoverage, reforzando la hipótesis de que el tipo de cobertura médica está vinculado al nivel socioeconómico y, por extensión, a la mortalidad por cáncer, aunque la dispersión remanente anticipa la necesidad de un modelo de regresión múltiple para capturar el efecto conjunto de todas las variables.

**pctpubliccoverage vs target_deathrate:**

```{r deathrateVspctpubliccoverage}
plot_dispersion_respuesta(df, pctpubliccoverage, "pctpubliccoverage")
```


El diagrama de dispersión entre `pctpubliccoverage` y `target_deathrate` muestra una relación positiva moderada: a mayor porcentaje de cobertura de seguro público, se observa una tendencia al aumento en la tasa de mortalidad por cáncer, comportamiento opuesto al identificado con la cobertura privada. La mayoría de las observaciones se concentra entre 25% y 50% de cobertura pública, con tasas de mortalidad principalmente entre 150 y 220 muertes por cada 100,000 habitantes. Además, la dispersión vertical aumenta en niveles altos de cobertura pública (superiores a 45%), donde varias regiones alcanzan tasas por encima de 250 muertes por cada 100,000 habitantes, lo que podría estar asociado a que una mayor dependencia de la cobertura pública refleja, de forma indirecta, condiciones socioeconómicas más desfavorables. También se identifica el mismo valor atípico notable alrededor del 30% de cobertura con una tasa cercana a 360, muy por encima del comportamiento general. En conjunto, esta relación positiva es consistente con lo hallado en povertypercent y pctunemployed16_over, reforzando la hipótesis de que la desventaja socioeconómica está asociada a una mayor mortalidad por cáncer, aunque la relación no es lo suficientemente fuerte como para prescindir de un modelo de regresión múltiple.

**pctunemployed16_over vs target_deathrate:**

```{r deathrateVspctunemployed16_over}
plot_dispersion_respuesta(df, pctunemployed16_over, "pctunemployed16_over")
```

El diagrama de dispersión entre `pctunemployed16_over` y `target_deathrate` muestra una relación positiva moderada: a mayor tasa de desempleo, se observa una tendencia al aumento en la tasa de mortalidad por cáncer. La mayoría de las observaciones se concentra entre 4% y 12% de desempleo, con tasas de mortalidad principalmente entre 150 y 220 muertes por cada 100,000 habitantes. Además, la dispersión vertical aumenta en niveles altos de desempleo (superiores a 15%), donde varias regiones presentan tasas cercanas o superiores a 250 muertes por cada 100,000 habitantes, aunque también se observan algunos casos con tasas bajas en niveles altos de desempleo (como el valor cercano a 110 muertes con desempleo superior a 25%), lo que introduce cierta inconsistencia en la tendencia general. También se identifica el mismo valor atípico notable alrededor del 12% de desempleo con una tasa cercana a 360, muy por encima del comportamiento general. En conjunto, la relación positiva entre ambas variables es consistente con el patrón observado en povertypercent y pctpubliccoverage, sugiriendo que las condiciones adversas del mercado laboral podrían estar vinculadas a una mayor mortalidad por cáncer, aunque, al igual que en los casos anteriores, esta relación por sí sola no es suficiente para explicar la variabilidad completa de target_deathrate, lo que anticipa la necesidad de un modelo de regresión múltiple.

Ahora veamos la relación entre la variable objetivo `target_deathrate` y la variable categórica `binnedinc`.

Función para observar el gráfico de cajas y bigotes correspondiente a una variable numérica por cada uno de los grupos de la variable categórica `binnedinc`
```{r numVScat}
plot_binnedinc_vs <- function(df, var, var_label) {
  df %>% 
    ggplot(aes(x = binnedinc, y = {{ var }})) +
    geom_boxplot(fill = "#8ecae6", color = "#023047", outlier.color = "#e63946") +
    stat_summary(fun = mean, geom = 'point', shape = 20, size = 3, color = '#023047') +
    labs(title = paste(var_label, "por rango de ingreso medio"),
         x = "Rango de ingreso medio (binnedinc)", 
         y = var_label) +
    theme_bw() +
    theme(axis.text.x = element_text(angle = 45, hjust = 1))
}
```
Ahora llamando dicha función con la variable dependiente `target_deathrate`
```{r deathrateVSbinnedinc}
plot_binnedinc_vs(df,target_deathrate,"target_deathrate")
```
El diagrama de cajas y bigotes muestra un patrón descendente claro y 
consistente: a medida que aumenta el rango de ingreso medio (`binnedinc`), 
la tasa de mortalidad por cáncer disminuye de forma progresiva. El primer 
grupo, con los ingresos más bajos ([22640, 34218.1]), presenta la mediana 
más alta (cercana a 205), mientras que el último grupo, con los ingresos 
más altos ((61494.5, 125635]), presenta la mediana más baja (cercana a 
160), lo que indica que existe una diferencia de aproximadamente 45 muertes 
por cada 100,000 habitantes entre los extremos del espectro de ingreso.

La dispersión también parece disminuir levemente a medida que aumenta el 
ingreso: los grupos de menor ingreso muestran cajas ligeramente más 
amplias, mientras que los de mayor ingreso presentan una distribución algo 
más compacta. Además, todos los grupos exhiben una cantidad considerable de 
valores atípicos en ambos extremos.

Este comportamiento gradual y monótono a lo largo de las diez categorías 
sugiere que el ingreso medio de una región está asociado de forma negativa 
con su tasa de mortalidad por cáncer.


## Análisis exploratorio bivariado de las variables independientes entre sí

```{r variables-bivariado}
variables_bivariado <- c(
  "povertypercent",
  "medincome",
  "pctbachdeg25_over",
  "pctprivatecoverage",
  "pctpubliccoverage",
  "pctunemployed16_over"
)

df_bivariado <- df %>%
  select(all_of(variables_bivariado))

```

```{r funcion-dispersion-bivariado}
grafico_dispersion <- function(datos, variable_x, variable_y) {
  datos %>%
    ggplot(aes(x = .data[[variable_x]], y = .data[[variable_y]])) +
    geom_point(alpha = 0.6, color = "darkblue") +
    labs(
      title = paste(variable_y, "vs", variable_x),
      x = variable_x,
      y = variable_y
    ) +
    theme_bw()
}
```

**Porcentaje de Pobreza vs Ingreso Medio**
```{r povertypercent-medincome}
grafico_dispersion(df_bivariado, "povertypercent", "medincome")
```
Los puntos muestran una tendencia descendente clara, mientras aumenta el `Porcentaje de Pobreza` disminuye el `Ingreso Medio`. Podemos notar que la mayoría de condados se concentran entre los porcentajes de probreza de 8% y 22%, con gran parte de los valores de estas zonas por debajo de los 60000 USD de ingreso medio. 
Asimismo, podemos notar como la dispersión se mantiene bastante concentrada, la variabilidad de los ingresos aumenta considerablemente cuando el porcentaje de pobreza alcanza porcentajes por debajo de 8% o cuando el ingreso medio llega a valores por debajo de los 27000 USD aumenta la variabilidad del porcentaje de pobreza.
En general, la relación es negativa, siendo curva, y notablemente fuerte dentro de este dataset, permitiendo ver como el porcentaje de pobreza está directamente relacionado con los ingresos.

**Porcentaje de Pobreza vs Porcentaje de Personas mayores a 25 años con Título Universitario**
```{r povertypercent-pctbachdeg25-over}
grafico_dispersion(df_bivariado, "povertypercent", "pctbachdeg25_over")
```
Los puntos muestran una tendencia descendente moderada, mientras aumenta el `Porcentaje de Pobreza` disminuye el `Porcentaje de Personas mayores a 25 años con Título Universitario`. Se evidencia como los datos de los condados están concentrados entre los porcentajes de probreza de 10% y 20%, con dicha concentración de zonas por debajo del 16% de personas con título y mayores a 25 años. 
Este gráfico contiene un gran nivel de dispersión el cual se hace notar con la gran cantidad de outliers que está gráfica maneja, llegando hasta porcentajes de 42.2% de personas mayores a 25 años con título, lo cual nos muestra que en ningún condado de Estados Unidos el porcentaje de personas "educadas", a través de la Universidad, es la mayoría de personas del condado. De igual manera, en el porcentaje de pobreza hay valores que llegan hasta el 47.4%. 
En general, la relación es negativa, siendo ligeramente curva, y  fuerte, clarificando la ligera relación entre el porcentaje de pobreza y el porcentaje de personas mayores a 25 con título universitario. Evidenciando como el ser personas "educadas" si se relaciona moderadamente con el porcentaje de pobreza.

**Porcentaje de Pobreza vs Porcentaje con Cobertura Privada**
```{r povertypercent-pctprivatecoverage}
grafico_dispersion(df_bivariado, "povertypercent", "pctprivatecoverage")
```
Los puntos muestran una tendencia descendente clara, mientras aumenta el `Porcentaje de Pobreza` disminuye el `Porcentaje con Cobertura Privada`. La mayoría de condados están concentrados entre 12% y 20% de pobreza, con valores de cobertura privada que rondan entre el 57% y el 72%. 
El nivel de dispersión es moderado, puesto que a partir de aproximadamente el 8% de porcentaje de pobreza, comienzan a haber outliers mayores, aunque manteniendo una concentración clara, la cual se sitúa entre el 7% y 20% de pobreza, y el 55% y 80% de condados con seguro médico privado. 
En general, la relación es negativa, lineal y muy fuerte, lo que evidencia que el acceso a seguro médico privado está estrechamente ligado al nivel de pobreza de un condado.

**Porcentaje de Pobreza vs Porcentaje con Cobertura Pública**
```{r povertypercent-pctpubliccoverage}
grafico_dispersion(df_bivariado, "povertypercent", "pctpubliccoverage")
```
A diferencia del gráfico anterior, aquí la tendencia es ascendente, a mayor `Porcentaje de Pobreza`, mayor tiende a ser el `Porcentaje con Cobertura Pública`. Con base en el contexto del problema, a mayor pobreza, más dependencia de programas de salud pública en vez de seguros privados es lógico y razonable. 
La mayoría de condados se concentran entre 12% y 20% de pobreza, con cobertura pública entre 31% y 42%. 
La relación es positiva, con curvatura moderada, y ligeramente fuerte.

**Porcentaje de Pobreza vs Porcentaje de Desempleo**
```{r povertypercent-pctunemployed16-over}
grafico_dispersion(df_bivariado, "povertypercent", "pctunemployed16_over")
```
Se observa una tendencia ascendente moderada, a mayor pobreza, mayor desempleo en el condado, siendo esto esperable, ya que ambas variables reflejan dificultades económicas similares. La mayoría de los condados se concentran entre 12% y 20% de pobreza, con tasas de desempleo que se ubican en un rango de entre 5.5% y 9.7%. 
Existen algunos condados con desempleo notablemente alto, llegando hasta 29.4%, que se alejan del resto de datoa y podrían considerarse datos atípicos. La relación es positiva, de fuerza moderada y lineal con una leve curvatura.

**Ingreso Medio vs Porcentaje con Título Universitario**
```{r medincome-pctbachdeg25-over}
grafico_dispersion(df_bivariado, "medincome", "pctbachdeg25_over")
```
Los puntos muestran una tendencia ascendente evidente, que a mayor `Ingreso Medio`, mayor `Porcentaje con Título Universitario`. Resultado predecible bajo el contextado dado que más educación suele traducirse en mejores oportunidades laborales e ingresos más altos. 
La mayoría de los condados se concentran entre 38,900 y 52,500 USD de ingreso, con porcentajes de título universitario entre 9.4% y 16.1% en esa zona. 
La relación es positiva, moderadamente curva, y fuerte.

**Ingreso Medio vs Porcentaje con Cobertura Privada**
```{r medincome-pctprivatecoverage}
grafico_dispersion(df_bivariado, "medincome", "pctprivatecoverage")
```
Se observa una tendencia ascendente, a mayor `Ingreso Medio`, mayor `Porcentaje con Cobertura Privada`. Esto es coherente con la lógica de los seguros privados puesto que suelen depender de la capacidad de pago o de acceder a un empleo formal con beneficios. 
La mayoría de condados se concentran entre 38,900 y 52,500 USD de ingreso, con cobertura privada entre 57% y 72%. 
La relación es positiva y fuerte, siendo una de las más claras al hablar del ingreso medio.

**Ingreso Medio vs Porcentaje con Cobertura Pública**
```{r medincome-pctpubliccoverage}
grafico_dispersion(df_bivariado, "medincome", "pctpubliccoverage")
```
Aquí la tendencia es descendente, conforme aumenta el `Ingreso Medio`, disminuye el `Porcentaje con Cobertura Pública`, siendo consistente con el hecho de que a mayor capacidad económica, menor dependencia de programas de salud pública. 
La concentración de los datos se encuentra 28000 USD y los 55000 USD de ingreso medio, junto a un rango de entre 27% y 48% de cobertura pública. 
La relación es negativa y fuerte, la más fuerte entre todas las comparaciones de `medincome` con las variables de cobertura de salud.

**Ingreso Medio vs Porcentaje de Desempleo**
```{r medincome-pctunemployed16-over}
grafico_dispersion(df_bivariado, "medincome", "pctunemployed16_over")
```
Se observa una tendencia descendente, no obstante con una dispersión mayor a lo usual dentro de este dataset, a mayor `Ingreso Medio`, tiende a disminuir el `Porcentaje de Desempleo`. 
En este sentido, la distribución de los datos está mucho más esparcida, sin embargo, podemos notar cierto nivel de concentración dentro de la zona de ingresos bajos-medios. 
La relación es negativa y con un nivel de fuerza moderada, debido a que más allá de la concentración de datos, el resto de la distribución pese a seguir esta relación, es con datos más atípicos que normales.

**Porcentaje con Título Universitario vs Porcentaje con Cobertura Privada**
```{r pctbachdeg25-over-pctprivatecoverage}
grafico_dispersion(df_bivariado, "pctbachdeg25_over", "pctprivatecoverage")
```
Los puntos muestran una tendencia ascendente moderada, a mayor `Porcentaje con Título Universitario`, mayor `Porcentaje con Cobertura Privada`. La mayoría de los condados se concentran entre 9.4% y 16.1% de título universitario, con cobertura privada entre 57% y 72%. 
Podemos observar como tiene una distribución la cual está un poco esparcida pero se desarrolla principalmente por arriba del 50% de cobertura privada.
La relación es positiva, con una curvatura medianamente notable y con una fuerza moderada.

**Porcentaje con Título Universitario vs Porcentaje con Cobertura Pública**
```{r pctbachdeg25-over-pctpubliccoverage}
grafico_dispersion(df_bivariado, "pctbachdeg25_over", "pctpubliccoverage")
```
Se observa una tendencia descendente moderada, a mayor `Porcentaje con Título Universitario`, menor `Porcentaje con Cobertura Pública`, como en casos anteriores, siendo consistente dado que con mayor educación se asocia con mejores condiciones económicas y menor dependencia de programas públicos de salud. 
Seguidamente, podemos notar que la concentración de los datos se da dentro de niveles medio-bajo del porcentaje con título universitario, lo cual implica y confirma lo antes mencionado.
La relación es negativa y de fuerza moderada.

**Porcentaje con Título Universitario vs Porcentaje de Desempleo**
```{r pctbachdeg25-over-pctunemployed16-over}
grafico_dispersion(df_bivariado, "pctbachdeg25_over", "pctunemployed16_over")
```
Este es uno de los gráficos con menor fuerza de relación entre todos los analizados, aunque se aprecia una leve tendencia descendente. a mayor título universitario, menor desempleo. La  concentración de los datos está considerablemente dispersa, sin un patrón tan marcado como en los pares anteriores. 
La relación es negativa, pero débil-moderada, sugiriendo que el nivel educativo por sí solo no explica gran parte de la variabilidad del desempleo en los condados.

**Porcentaje con Cobertura Privada vs Porcentaje con Cobertura Pública**
```{r pctprivatecoverage-pctpubliccoverage}
grafico_dispersion(df_bivariado, "pctprivatecoverage", "pctpubliccoverage")
```
Se observa una tendencia descendente clara, a mayor `Porcentaje con Cobertura Privada`, menor `Porcentaje con Cobertura Pública`, lo cual es esperable considerando que ambas variables representan, formas alternativas o competitivas de acceso a seguro médico dentro de un mismo condado. 
La distribución de los datos se concentra entre 55% y 76% de cobertura privada, y entre 25% y 42% de cobertura pública.
La relación es negativa y fuerte, una de las más marcadas entre todos los pares que no involucran `povertypercent` o `medincome`.

**Porcentaje con Cobertura Privada vs Porcentaje de Desempleo**
```{r pctprivatecoverage-pctunemployed16-over}
grafico_dispersion(df_bivariado, "pctprivatecoverage", "pctunemployed16_over")
```
Los puntos muestran una tendencia descendente moderada, a mayor `Porcentaje con Cobertura Privada`, menor `Porcentaje de Desempleo`. Esto es coherente con que la cobertura privada suele depender de tener empleo formal. 
La distribución de datos se encuentra notablemente concentrada dentro de niveles medio-altos de covertura privada y medio-bajos de desemplo. La cantidad de datos dispersos es bastante moderada a diferencia de muchos otros gráficos. 
La relación es negativa y de fuerza moderada-fuerte.

**Porcentaje con Cobertura Pública vs Porcentaje de Desempleo**
```{r pctpubliccoverage-pctunemployed16-over}
grafico_dispersion(df_bivariado, "pctpubliccoverage", "pctunemployed16_over")
```
Se observa una tendencia ascendente moderada, a mayor `Porcentaje con Cobertura Pública`, mayor `Porcentaje de Desempleo`. Siguiendo la misma línea, la idea de que la dependencia de programas públicos de salud tiende a acompañar contextos de mayor desempleo. 
La distribución de los datos es bastante centrada dentro de la cobertura pública y medio-baja dentro de el nivel de desempleo. 
La relación es positiva y de fuerza moderada.

**Porcentaje con Cobertura Pública vs Porcentaje de Desempleo**

##Ingeniería de Características

Aplicando ingeniería de características entre `pctprivatecoverage` y `pctpubliccoverage`
para crear así una nueva variable (`coverage_balance`) que describe el balance entre las coberturas pública y privada.
```{r ingeniería características}
df <- df %>% 
  mutate(
    coverage_balance = pctprivatecoverage - pctpubliccoverage,
  ) %>% 
  select(-pctprivatecoverage, -pctpubliccoverage)

df %>% 
  select(coverage_balance)%>% 
  head()
  
```

**Histograma y diagrama de cajas: coverage_balance**

```{r coverage_balance}
plot_univariado(df, coverage_balance)
```
El histograma de `coverage_balance` muestra una distribución unimodal y aproximadamente simétrica, con una leve inclinación hacia la izquierda, concentrando la mayoría de las observaciones entre 15 y 50 aproximadamente. El diagrama de cajas y bigotes confirma esta simetría relativa, evidenciando muy pocos valores atípicos en ambos extremos (solo 6 condados por debajo, con valores negativos que indican una leve inclinación hacia la cobertura pública, y 1 condado por encima, cercano a 78.8). Esta escasa presencia de outliers y su distribución equilibrada en ambas colas es consistente con el coeficiente de asimetría cercano a cero (-0.17) y la curtosis moderada (2.75), sugiriendo que, la mayoría de los condados presentan un balance de cobertura relativamente predecible y sin concentraciones extremas, con una inclinación general hacia la cobertura privada por sobre la pública (mediana de 28.6).


## Análisis exploratorio bivariado entre las variables independientes y la variable categórica

**Porcentaje de pobreza VS Rangos de ingreso medio**
```{r povertypercentVSbinnedinc}
plot_binnedinc_vs(df,povertypercent,"Porcentaje de pobreza")
```

El porcentaje de pobreza presenta una relación descendente marcada y 
consistente a lo largo de los diez rangos de ingreso medio: el grupo con 
menor ingreso ([22640, 34218.1]) exhibe la mediana más alta de pobreza, 
cercana al 27%, mientras que el grupo con mayor ingreso ((61494.5, 
125635]) presenta la mediana más baja, en torno al 9%. Esta caída de 
aproximadamente 18 puntos porcentuales a lo largo del espectro de ingreso 
confirma, desde una perspectiva categórica, la fuerte relación negativa 
entre pobreza e ingreso ya observada en el análisis bivariado del EDA. 
Adicionalmente, se aprecia que la dispersión de la pobreza es notablemente 
mayor en los grupos de menor ingreso, con cajas más amplias y una cantidad 
considerable de valores atípicos superiores, mientras que en los grupos de 
mayor ingreso la distribución se vuelve más compacta y homogénea, 
sugiriendo que la pobreza es un fenómeno más variable y heterogéneo en las 
regiones económicamente más desfavorecidas.

**ingreso medio VS Rangos de ingresos medios**
```{r medincomeVSbinnedinc}
plot_binnedinc_vs(df,medincome,"ingreso medio")
```

Como es de esperarse dado que `binnedinc` se construye directamente a 
partir de esta variable, la relación entre `medincome` y el rango de 
ingreso medio es marcadamente ascendente a lo largo de todos los grupos: 
cada categoría sucesiva presenta una mediana de ingreso mayor que la 
anterior, comenzando alrededor de 31000 en el grupo más bajo y llegando a 
cerca de 73000 en el grupo más alto. La dispersión dentro de cada grupo es 
mínima en las primeras nueve categorías, reflejando que los puntos de 
corte de `binnedinc` efectivamente segmentan el ingreso en rangos estrechos 
y bien definidos. Sin embargo, el último grupo ((61494.5, 125635]) 
constituye una excepción notable: al ser un intervalo abierto que agrupa 
todos los ingresos superiores a 61494.5 sin un límite superior definido, 
presenta una caja considerablemente más amplia y una cantidad importante 
de valores atípicos que se extienden hasta cerca de 125000, lo cual es una 
consecuencia natural de cómo fue construido este último rango, y no un 
hallazgo sustantivo sobre la variable en sí.

**Porcentaje con Título Universitario VS Rangos de ingresos medios**
```{r pctbachdeg25_overVSbinnedinc}
plot_binnedinc_vs(df,pctbachdeg25_over,"Porcentaje con Título Universitario")
```

El porcentaje de personas con título universitario muestra una relación 
ascendente clara y prácticamente monótona a lo largo de los rangos de 
ingreso: el grupo de menor ingreso presenta una mediana de apenas 8%, 
mientras que el grupo de mayor ingreso alcanza una mediana de 21%, más del 
doble. Este patrón es coherente con la lógica socioeconómica esperada, 
donde un mayor nivel educativo se traduce en mejores oportunidades 
laborales y, por ende, en ingresos más altos. Es interesante notar que la 
dispersión de esta variable aumenta progresivamente junto con el ingreso, 
siendo los grupos de mayor ingreso los que presentan cajas más amplias y 
una mayor cantidad de valores atípicos superiores (llegando hasta 
porcentajes cercanos al 40%), lo que sugiere que, si bien el ingreso alto 
generalmente se asocia con mayor educación, existe una heterogeneidad 
considerable dentro de las regiones más ricas en cuanto al nivel educativo 
de su población.

**Porcentaje del balance entre las coberturas de salud VS Rangos de ingresos medios**
```{r coverage_balanceVSbinnedinc}
plot_binnedinc_vs(df,coverage_balance,"Porcentaje del balance entre coberturas")
```

El balance de cobertura médica muestra una tendencia ascendente clara a lo 
largo de los rangos de ingreso: en el grupo de menor ingreso, la mediana 
se ubica cerca de 0, indicando un equilibrio casi total entre cobertura 
pública y privada, mientras que en el grupo de mayor ingreso la mediana 
supera los 50 puntos, reflejando un predominio marcado de la cobertura 
privada. Este patrón confirma, de forma coherente, lo observado 
previamente al examinar `pctprivatecoverage` y `pctpubliccoverage` por 
separado: a medida que aumenta el ingreso, las regiones dependen cada vez 
más de seguros privados y cada vez menos de programas públicos de salud. 
Asimismo, se observa que la dispersión es mayor en los grupos de menor 
ingreso (incluyendo valores negativos, que indican predominio de cobertura 
pública), mientras que en los grupos de mayor ingreso la variabilidad se 
reduce y se concentra casi exclusivamente en valores positivos.

**Porcentaje de Desempleo VS Rangos de ingresos medios**
```{r pctunemployed16_overVSbinnedinc}
plot_binnedinc_vs(df,pctunemployed16_over,"Porcentaje de Desempleo")
```

El porcentaje de desempleo presenta una relación descendente, aunque menos 
pronunciada que las variables anteriores: el grupo de menor ingreso 
muestra una mediana de desempleo de 12%, mientras que el grupo de mayor 
ingreso registra una mediana de apenas 6%, es decir, la mitad. A diferencia 
de `povertypercent` y `pctbachdeg25_over`, donde la tendencia era muy 
marcada y consistente, aquí se observa una disminución más gradual y con 
mayor superposición entre grupos intermedios, sugiriendo que el desempleo, 
si bien está relacionado con el nivel de ingreso, depende también de otros 
factores no capturados directamente por esta variable. La dispersión es 
considerablemente mayor en los grupos de menor ingreso, con cajas más 
amplias y numerosos valores atípicos superiores (algunos superando el 25% 
de desempleo), mientras que en los grupos de mayor ingreso la distribución 
se vuelve más compacta, reflejando una menor variabilidad en las 
condiciones laborales de las regiones más prósperas.

<!--chapter:end:02-EDA.Rmd-->

---
title: "03-Metodología"
output: html_document
---

# Metodología {-}

## Fuente y preparación de los datos

El análisis se realizó sobre un conjunto de datos que combina información 
demográfica, socioeconómica y de salud pública para 3047 regiones (condados) 
de Estados Unidos, obtenido de Kaggle. Previo al análisis, se realizó un 
proceso de imputación de valores faltantes, sustituyendo los datos NA por 
la media de cada variable numérica, con el fin de conservar el tamaño 
muestral completo sin descartar observaciones. Asimismo, se aplicó una 
ingeniería de características, creando la variable `coverage_balance` como 
la diferencia entre `pctprivatecoverage` y `pctpubliccoverage`, con el 
objetivo de sintetizar en un único indicador el predominio relativo de 
cada tipo de cobertura médica en una región.

Respecto a la dimensión económica, se utilizaron dos representaciones complementarias del ingreso presentes en el conjunto de datos. La variable `medincome` se empleó como medida continua en los análisis de correlación, mientras que `binnedinc` se utilizó como variable categórica en la prueba de independencia Chi-cuadrado. Esta estrategia permitió evaluar la relación entre ingreso y mortalidad tanto desde una perspectiva cuantitativa como categórica.

## Objetivo 1: Evaluación de supuestos de normalidad y homocedasticidad

Para determinar el test más adecuado en la comparación de medias entre 
regiones de alta y baja pobreza, se dividió la muestra en dos grupos según 
la mediana de `povertypercent`. Sobre estos grupos se evaluó:

- **Normalidad:** mediante las pruebas de Shapiro-Wilk y Anderson-Darling, 
  aplicadas a `target_deathrate` dentro de cada grupo, complementadas con 
  gráficos Q-Q para una inspección visual del ajuste a la distribución 
  normal.
- **Homogeneidad de varianzas:** mediante una prueba F de razón de 
  varianzas entre ambos grupos, y de forma complementaria, la prueba de 
  Levene, más robusta ante desviaciones de normalidad.

Los resultados de estas pruebas determinaron si correspondía aplicar la 
prueba t clásica (varianzas iguales, prueba pooled), la corrección de 
Welch (varianzas distintas), o una alternativa no paramétrica en caso de 
que el supuesto de normalidad no se cumpliera.

## Objetivo 2: Comparación de medias entre grupos de pobreza

Con base en los resultados del objetivo anterior, se aplicó la prueba 
estadística correspondiente para comparar la tasa de mortalidad promedio 
entre los grupos de alta y baja pobreza:

- Si se cumplía normalidad y homocedasticidad: prueba t de Student pooled.
- Si se cumplía normalidad pero no homocedasticidad: prueba t de Welch.
- Si no se cumplía normalidad: prueba no paramétrica de Mann-Whitney-Wilcoxon 
  como alternativa robusta.

En todos los casos, se estableció un nivel de significancia α = 0.05, y se 
reportaron los intervalos de confianza correspondientes para la diferencia 
de medias (o medianas, en el caso no paramétrico).

## Objetivo 3: Cuantificación de la asociación lineal

Se evaluó la relación entre `target_deathrate` y cuatro variables 
socioeconómicas clave (`medincome`, `pctbachdeg25_over`, `coverage_balance`, 
`pctunemployed16_over`). Previo al cálculo de la correlación, se verificó 
el supuesto de normalidad univariado de cada variable mediante las pruebas 
de Shapiro-Wilk y Anderson-Darling. Dado que este supuesto no se cumplió 
para ninguna variable, se optó por calcular coeficientes de correlación no 
paramétricos:

- **Correlación de Spearman**, como medida principal de asociación 
  monótona.
- **Correlación de Kendall's Tau**, como verificación adicional, dado que 
  la presencia de valores repetidos (empates) en los datos impedía el 
  cálculo de un p-valor exacto para Spearman.

Los resultados se complementaron con un mapa de correlaciones general 
(heatmap) que incluyó todas las variables numéricas relevantes, permitiendo 
visualizar de forma conjunta la magnitud y dirección de las asociaciones.

## Objetivo 4: Efecto del balance de cobertura médica sobre la mortalidad

La variable `coverage_balance` (numérica y continua) se categorizó en tres 
grupos mediante terciles de su distribución: predominio de cobertura 
pública, balance intermedio, y predominio de cobertura privada. Esta 
estrategia de segmentación garantizó grupos de tamaño muestral equilibrado 
(aproximadamente 33% de las observaciones en cada categoría).

Se evaluaron los supuestos del análisis de varianza (ANOVA) mediante:

- **Normalidad** de `target_deathrate` dentro de cada grupo (Shapiro-Wilk 
  y Anderson-Darling).
- **Homogeneidad de varianzas** entre los tres grupos (prueba de Levene).

Dado que el supuesto de normalidad no se cumplió en ninguno de los tres 
grupos, se optó por la alternativa no paramétrica del ANOVA: la prueba de 
**Kruskal-Wallis**. Al resultar esta significativa, se realizó un análisis 
post-hoc mediante la **prueba de Dunn** (con ajuste de Bonferroni para 
comparaciones múltiples), con el fin de identificar entre qué pares 
específicos de grupos existían diferencias significativas.

## Objetivo 5: Asociación entre nivel de ingreso y nivel de mortalidad

Para este objetivo, ambas variables se transformaron a escala categórica: 
`target_deathrate` se dividió en dos niveles (alto y bajo) según su 
mediana, mientras que `binnedinc` se mantuvo en sus diez categorías 
originales (deciles de ingreso medio, ya provistas por el dataset). Con 
ambas variables categorizadas, se construyó una tabla de contingencia y se 
aplicó una **prueba de independencia Chi-cuadrado** ($\chi^2$), con el fin 
de determinar si existía una asociación estadísticamente significativa 
entre el nivel de ingreso de una región y su categoría de mortalidad, 
contrastando así, desde un enfoque categórico, la relación ya explorada 
mediante los coeficientes de correlación del objetivo 3.

## Nivel de significancia

Para todas las pruebas de hipótesis realizadas a lo largo del estudio, se 
utilizó un nivel de significancia α = 0.05, correspondiente a un 95% de 
confianza.

<!--chapter:end:03-Metodología.Rmd-->

# Análisis paramétrico y no paramétrico {#Análisis_estadístico}

Mejorando la vista de las salidas (eliminando el prefijo `##`)
```{r eliminar_comentarios2}
knitr::opts_chunk$set(
comment = NA
)
```

## Librerías
```{r Librerías, message= FALSE, warning=FALSE}
library(readxl)
library(moments)
library(tidyverse)
library(effsize)
library(openintro)
library(nortest)
library(car)
library(coin)
library(BSDA)
library(rstatix)
```

Se cargan los datos de cáncer.

```{r data-analisis}
data_cancer <- read.csv("Data/cancer_reg.csv")

summary(data_cancer)
```

Ahora, repitamos todas las transformaciones de datos para preparar el análisis estadístico.

En primer lugar, volvamos a imputar los datos faltantes.

```{r imp-analisis}
data_cancer %>% 
  mutate(
    across(
      where(is.numeric),
      ~ ifelse(is.na(.), mean(., na.rm = TRUE), .)
    )
  ) -> df
```

Verificar si tiene datos faltantes nuevamente

```{r faltante-analisis}
df %>% 
  summarise(
    across(
      everything(),
      ~ sum(is.na(.)),
      .names = "NA_{.col}"
    )
  )
```

Aplicando nuevamente ingeniería de características entre `pctprivatecoverage` y `pctpubliccoverage`.

```{r ingenieria-analisis}
df <- df %>% 
  mutate(
    coverage_balance = pctprivatecoverage - pctpubliccoverage
  ) %>% 
  select(
    -pctprivatecoverage,
    -pctpubliccoverage
  )

df %>% 
  select(coverage_balance) %>% 
  head()
```

Se crea la variable `nivel_pobreza` a través de usar su mediana para poder clasificar el `povertypercent`.

```{r crear-nivel-pobreza}
mediana_pobreza <- median(df$povertypercent)

df <- df %>%
  mutate(nivel_pobreza = ifelse(povertypercent >= mediana_pobreza,
                                  "Pobreza alta", "Pobreza baja"),
         nivel_pobreza = factor(nivel_pobreza,
                                  levels = c("Pobreza alta", "Pobreza baja")))

table(df$nivel_pobreza)
```
Luego de esto, la nueva variable `nivel_pobreza` se divide en "Pobreza alta" y "Pobreza baja".

## Objetivo 1: supuestos de normalidad y homogeneidad

Ahora separaremos los valores de tasa de mortalidad según el nivel de pobreza.

```{r preparar-objetivo-1}
y_alta <- df %>% filter(nivel_pobreza == "Pobreza alta") %>% pull(target_deathrate)
y_baja <- df %>% filter(nivel_pobreza == "Pobreza baja") %>% pull(target_deathrate)
```
Una vez dividido, observamos que se divide en 1525 condados que clasifican como Pobreza alta y 1522 condados como Pobreza baja. Ahora con Shapiro-Wilk vamos a comprobar su normalidad 

Ho: x ~ N(μ, σ²) vs Ha: x !~ N(μ, σ²)

```{r normalidad-objetivo-1}
shapiro.test(y_alta)
shapiro.test(y_baja)
```

Con un 95% podemos concluir que se rechaza Ho lo cual implica que se rechaza la normalidad de los datos en ambos grupos (p-valor < 0.001). Sin embargo, dado el gran tamaño de los datos en ambos grupos (n>1500), podemos seguir aplicando el t-test de manera robusta, apoyándonos en el Teorema de Límite Central.

Seguidamente, con el uso de `var.test` vamos a comprobar los supuestos de las varianzas:

Ho: σ²(alta) = σ²(baja) vs Ha: distintas.

```{r fisher-manual-objetivo-1}
n1 <- length(y_alta)
n2 <- length(y_baja)
var_alta <- var(y_alta)
var_baja <- var(y_baja)

F_manual <- var_alta / var_baja
df1 <- n1 - 1
df2 <- n2 - 1

p_valor_F <- 2 * min(pf(F_manual, df1, df2), 1 - pf(F_manual, df1, df2))

IC_inf_F <- (var_alta / var_baja) * (1 / qf(0.975, df1, df2))
IC_sup_F <- (var_alta / var_baja) * (1 / qf(0.025, df1, df2))

F_manual; df1; df2; p_valor_F
c(IC_inf_F, IC_sup_F)
```

Se verifica con la función de R:

```{r homogeneidad-objetivo-1}
var.test(y_alta, y_baja)
leveneTest(target_deathrate ~ nivel_pobreza, data = df)
```

Por medio de esta prueba podemos concluir que, se rechaza Ho y por ende, las varianzas son distintas (p-valor < 0.05). Finalmente con un 95% de confianza podemos afirmar que existen diferencias significativas entre las varianzas de ambos grupos. 

Con base en lo anterior, decidimos utiliza Welch para el desarrollo del objetivo dos dada la diferencia de varianzas. 


## Objetivo 2: comparación de la tasa de mortalidad entre niveles de pobreza

En este sentido, ahora queremos comprobar si existe una diferencia significativa entre la tasa de mortalidad promedio:

Ho: μ(alta) = μ(baja) vs Ha: μ(alta) != μ(baja)

```{r welch-manual-objetivo-2}
media_alta <- mean(y_alta)
media_baja <- mean(y_baja)

diferencia <- media_alta - media_baja
SE_welch <- sqrt(var_alta/n1 + var_baja/n2)

t_manual <- diferencia / SE_welch
gl_welch <- (var_alta/n1 + var_baja/n2)^2 /
  ((var_alta/n1)^2/(n1-1) + (var_baja/n2)^2/(n2-1))

p_valor_t <- 2 * (1 - pt(abs(t_manual), gl_welch))

IC_inf_t <- diferencia - qt(0.975, gl_welch) * SE_welch
IC_sup_t <- diferencia + qt(0.975, gl_welch) * SE_welch

t_manual; gl_welch; p_valor_t
c(IC_inf_t, IC_sup_t)
```

Se verifica con la función de R:

```{r welch-verificacion-objetivo-2}
t.test(x = y_alta, y = y_baja, var.equal = FALSE, paired = FALSE)
```
Con la prueba de Welch obtenemos que la media del grupo de Pobreza alta es de aproximadamente 189.24, mientras que la del grupo de Pobreza baja aproximadamente de 168.07, esto con una diferencia de aproximandamente 21.18. El estadístico t de Welch es t = 22.79 con gl = 2946.8 y p-valor = 0 aproxidamamente. En síntesis, se evidencia el rechazo de Ho (p-valor < 0.05), por lo que existe una diferencia significativa entre la tasa de mortalidad promedio de ambos grupos. Con un 95% de confianza, también podemos observar un intervalo de confianza de [19.35 , 22.99].


Por otra parte, dado el rechazo de normalidad que nos brindó la prueba de Shapiro-Wilk, pese a que no se eliminara la validez del t-test dado el TCL, aplicaremos la prueba de Wilcoxon:

```{r wilcoxon-objetivo-2}
wilcox.test(x = y_alta, y = y_baja, paired = FALSE, exact = FALSE)
```
La prueba de Wilcoxon con un 95% de confianza nos arroja un estadístico W = 1690588, con un p-valor = 0 aproximadamente (p-valor < 0.05). Por lo tanto se rechaza Ho, y podemos concluir que existe una diferencia estadísticamente significativa en la distribución de la tasa de mortalidad entre los grupos de Pobreza alta y Pobreza baja. Este resultado coincide con la prueba de Welch, lo cual refuerza la robustez de esta conclusión al ser respaldada por pruebas paramétricas y no paramétricas.


Finalmente, se medirá el tamaño del efecto:

```{r cohend-objetivo-2}
cohen.d(y_alta, y_baja, paired = FALSE)
```
Con un 95% de confianza podemos afirmar que el tamaño del efecto obtenido mediante la d de Cohen nos brinda un valor d = 0.825, que se acompaña junto con un intervalo de confianza de [0.761, 0.899], lo que corresponde a un tamaño de efecto grande dado que d > 0.8. Esto indica que la diferencia entre la tasa de mortalidad por cáncer entre condados de pobreza alta y baja no es solo algo estadísticamente significativo, sino que es relevante desde un punto de vista práctico y real.



##  Objetivo #3. Cuantificar la asociación lineal

Para verificar si el uso de correlación de Pearson es apropiado se evalúan los supuestos de normalidad
```{r variables_corr}
variables_corr <- c("target_deathrate","medincome", "pctbachdeg25_over", "coverage_balance", "pctunemployed16_over")
```
Aplicando Shapiro-Wilk por tener menos de 5000 observaciones
```{r Shapiro-Wilk}
# Shapiro-Wilk
resultados_shapiro <- lapply(variables_corr, function(v) {
  test <- shapiro.test(df[[v]])
  data.frame(variable = v, estadistico = round(test$statistic, 4), p_value = round(test$p.value, 4))
}) %>% bind_rows()

resultados_shapiro
```
Verificando con la prueba de Anderson-Darling
```{r Anderson-Darling}
resultados_ad <- lapply(variables_corr, function(v) {
  test <- ad.test(df[[v]])
  data.frame(variable = v, estadistico = round(test$statistic, 4), p_value = round(test$p.value, 4))
}) %>% bind_rows()

resultados_ad
```
Tanto la prueba de Shapiro-Wilk como la prueba de Anderson-Darling confirman 
resultados consistentes entre sí: con un 95% de confianza, se rechaza la 
hipótesis de normalidad para las cinco variables evaluadas, ya que todos 
los p-valores obtenidos son menores a 0.01 (prácticamente iguales a 0). 
Esto indica que ni la variable respuesta (`target_deathrate`) ni ninguna de 
las variables predictoras (`medincome`, `pctbachdeg25_over`, 
`coverage_balance`, `pctunemployed16_over`) sigue una distribución normal.

Es importante destacar que `coverage_balance` presenta el estadístico de 
Shapiro-Wilk más cercano a 1 (W = 0.9968) y el valor más bajo de 
Anderson-Darling (A = 2.02) entre todas las variables, lo cual sugiere que, 
aunque el supuesto de normalidad se rechaza formalmente por el tamaño 
muestral, esta variable es la que más se aproxima a un comportamiento 
normal —consistente con lo observado en el EDA, donde presentó una 
distribución casi simétrica con curtosis cercana a 3. En contraste, 
`medincome` y `pctbachdeg25_over` muestran los estadísticos de 
Anderson-Darling más altos (47.29 y 42.15, respectivamente), reflejando una 
desviación más marcada de la normalidad, en línea con los altos 
coeficientes de asimetría y curtosis identificados previamente para ambas 
variables.

Dado que el supuesto de normalidad no se cumple para ninguna de las 
variables involucradas, se procede a estimar la asociación mediante 
coeficientes de correlación no paramétricos.

En primer lugar, se calcula el coeficiente de correlación de Spearman:

```{r Spearman}
resultados_spearman <- lapply(variables_corr[-1], function(v) {
  test <- cor.test(df[[v]], df$target_deathrate, method = "spearman")
  data.frame(
    variable = v,
    correlacion = round(test$estimate, 3),
    p_value = round(test$p.value, 4)
  )
}) %>% bind_rows()

resultados_spearman
```
Posteriormente, se verifican los resultados mediante el coeficiente de 
correlación de Kendall's Tau, dado que la presencia de valores repetidos 
(empates) en los datos impide calcular un p-valor exacto para Spearman:

```{r Kendalls Tau}
resultados_kendall <- lapply(variables_corr[-1], function(v) {
  test <- cor.test(df[[v]], df$target_deathrate, method = "kendall")
  data.frame(
    variable = v,
    correlacion = round(test$estimate, 3),
    p_value = round(test$p.value, 4)
  )
}) %>% bind_rows()

resultados_kendall
```
`pctbachdeg25_over` presenta la asociación más fuerte con `target_deathrate` 
(ρ = -0.502, τ = -0.355), de signo negativo, lo que indica que a mayor 
porcentaje de personas con título universitario, menor tiende a ser la 
tasa de mortalidad por cáncer. Le sigue `medincome` (ρ = -0.463, τ = -0.325), 
también con relación negativa, consistente con la idea de que un mayor 
ingreso medio se asocia con menor mortalidad. `coverage_balance` muestra 
una asociación negativa de magnitud similar (ρ = -0.430, τ = -0.305), lo 
que sugiere que un mayor predominio de cobertura privada frente a la 
pública se relaciona con tasas de mortalidad más bajas. Finalmente, 
`pctunemployed16_over` es la única variable con asociación positiva 
(ρ = 0.403, τ = 0.283), indicando que a mayor tasa de desempleo, mayor 
tiende a ser la mortalidad por cáncer.

En todos los casos, los p-valores son menores a 0.001, por lo que las 
cuatro asociaciones son estadísticamente significativas al 95% de 
confianza, y ambos coeficientes coinciden tanto en el signo como en el 
orden de fuerza de las variables, lo que respalda la consistencia de los 
resultados. En términos de magnitud, todas las correlaciones se ubican en 
un rango moderado (entre 0.3 y 0.5 en valor absoluto), lo cual confirma lo 
observado en los diagramas de dispersión del EDA: cada variable por sí 
sola guarda una relación real pero no lo suficientemente fuerte como para 
explicar la totalidad de la variabilidad de `target_deathrate`, reforzando 
la necesidad de un modelo de regresión múltiple que capture el efecto 
conjunto de estas variables.

##  Objetivo 4. Contrastar el efecto del balance de cobertura médica

**Paso 1: Categorización de coverage_balance en 3 grupos (terciles)**
Se optó por dividir `coverage_balance` en terciles (en lugar de utilizar 
puntos de corte fijos o arbitrarios) porque este método garantiza que cada 
grupo contenga aproximadamente el mismo número de observaciones (33.3% de 
los datos cada uno), lo cual es preferible para un análisis de varianza, ya 
que grupos con tamaños muestrales muy desbalanceados pueden afectar la 
potencia estadística de la prueba y la validez del supuesto de 
homogeneidad de varianzas. Además, al basarse en los percentiles reales de 
la distribución de la variable (y no en umbrales predefinidos sin 
fundamento estadístico, como 0 o 30), los terciles reflejan de forma más 
fiel la estructura y variabilidad observada en los datos, evitando que la 
elección subjetiva de los puntos de corte introduzca sesgos en la 
comparación de grupos.
```{r 3 grupos}
terciles <- quantile(df$coverage_balance, probs = c(1/3, 2/3))

df <- df %>% 
  mutate(categoria_cobertura = case_when(
    coverage_balance <= terciles[1] ~ "Predominio público",
    coverage_balance <= terciles[2] ~ "Balance intermedio",
    TRUE ~ "Predominio privado"
  )) %>% 
  mutate(categoria_cobertura = factor(categoria_cobertura, 
         levels = c("Predominio público", "Balance intermedio", "Predominio privado")))

table(df$categoria_cobertura)
```

**Paso 2: Resumen descriptivo de target_deathrate por grupo**


```{r Resumen descriptivo}
df %>% 
  group_by(categoria_cobertura) %>% 
  summarise(
    n = length(target_deathrate),
    media = mean(target_deathrate), 
    d_est = sd(target_deathrate),
    mediana = median(target_deathrate), 
    RIC = IQR(target_deathrate), 
    Q1 = quantile(target_deathrate, 0.25), 
    Q3 = quantile(target_deathrate, 0.75), 
    min = min(target_deathrate), 
    max = max(target_deathrate), 
    curtosis = kurtosis(target_deathrate), 
    Coef_asim = skewness(target_deathrate)
  )
```
El resumen descriptivo de `target_deathrate` por categoría de balance de 
cobertura muestra que la media de mortalidad disminuye a medida que 
aumenta el predominio de la cobertura privada, pasando de 191.26 en 
"Predominio público" a 179.66 en "Balance intermedio" y 164.99 en 
"Predominio privado" —una diferencia de aproximadamente 26 muertes por 
cada 100,000 habitantes entre los grupos extremos. Este mismo patrón se 
replica en la mediana, lo que refuerza la consistencia de la tendencia.

Los tres grupos presentan tamaños muestrales muy similares (1016, 1020 y 
1011 respectivamente), como era de esperarse al dividir la variable en 
terciles. En cuanto a la dispersión, "Predominio público" muestra la mayor 
variabilidad (DE = 29.89, RIC = 39.45), mientras que "Predominio privado" 
es el más homogéneo (DE = 22.66, RIC = 26.80), sugiriendo que las regiones 
con mayor dependencia de cobertura pública no solo presentan mortalidad 
más alta en promedio, sino también más heterogénea.

Respecto a la forma de las distribuciones, "Balance intermedio" destaca 
por una curtosis notablemente más alta (7.11) que los otros dos grupos 
(3.45 y 4.82), lo que indica una concentración de datos más marcada 
alrededor de su media junto con colas más pesadas —consistente con su 
valor máximo considerablemente más alto (362.8) respecto a los otros dos 
grupos. En cuanto a la asimetría, los tres grupos muestran coeficientes 
cercanos a cero (entre -0.06 y 0.39), indicando distribuciones 
razonablemente simétricas dentro de cada categoría, con "Balance 
intermedio" presentando el sesgo positivo más notorio.

**Paso 3: Visualización - boxplot por grupo**

```{r boxplot}
df %>% 
  ggplot(aes(x = categoria_cobertura, y = target_deathrate)) +
  geom_boxplot(fill = "#8ecae6", color = "#023047", 
  outlier.color = "#e63946")+
    stat_summary(fun = mean, geom = 'point', shape = 20, size = 3, color = '#023047') +
  labs(title = "Tasa de mortalidad por categoría de balance de cobertura",
       x = "Categoría de cobertura", y = "Tasa de mortalidad (por 100,000 hab.)") +
  theme_bw() +
  theme(legend.position = "none")

```

El diagrama de cajas y bigotes muestra un patrón claro entre las tres 
categorías: a medida que aumenta el predominio de la cobertura privada 
sobre la pública, la tasa de mortalidad por cáncer tiende a disminuir. El 
grupo de "Predominio público" presenta la mediana más alta (cercana a 190), 
seguido por "Balance intermedio" (mediana alrededor de 180), y finalmente 
"Predominio privado" con la mediana más baja (cercana a 165).

Asimismo, se observa que la dispersión de los datos disminuye ligeramente 
a medida que aumenta el predominio de la cobertura privada, siendo el 
grupo de "Predominio público" el que presenta el rango intercuartílico más 
amplio. Los tres grupos muestran una cantidad considerable de valores 
atípicos en ambos extremos, particularmente en la cola superior.

En conjunto, estas diferencias visuales entre las medianas de los tres 
grupos sugieren que el tipo de cobertura médica predominante podría estar 
asociado con diferencias en la tasa de mortalidad, lo cual será contrastado 
formalmente mediante la prueba de análisis de varianza (o su alternativa 
no paramétrica, según los supuestos evaluados).

**Paso 4: Verificar supuestos de ANOVA**

Se prueba la normalidad de `target_deathrate` dentro de cada grupo con la prueba Shapiro-Wilk y verificando con la prueba Anderson-Darling

```{r normalidad por grupo}
df %>% 
  group_by(categoria_cobertura) %>% 
  summarise(
    shapiro_W = round(shapiro.test(target_deathrate)$statistic, 4),
    shapiro_p = round(shapiro.test(target_deathrate)$p.value, 4),
    ad_stat = round(ad.test(target_deathrate)$statistic, 4),
    ad_p = round(ad.test(target_deathrate)$p.value, 4)
  )
```

Los resultados muestran que se rechaza la hipótesis de normalidad en los 
tres grupos (p < 0.05 en todos los casos, tanto para Shapiro-Wilk como para 
Anderson-Darling). El grupo "Predominio público" presenta el p-valor más 
alto en ambas pruebas (Shapiro: p = 0.0092; Anderson-Darling: p = 0.0047), 
indicando que, aunque técnicamente no cumple normalidad, es el que más se 
aproxima a ella entre los tres. En contraste, "Balance intermedio" muestra 
el rechazo más contundente (p < 0.001 en ambas pruebas), consistente con 
la elevada curtosis (7.11) identificada previamente en su resumen 
descriptivo, producto del valor atípico presente en ese grupo.

Dado que el supuesto de normalidad no se cumple en ninguno de los tres 
grupos, se opta por la alternativa no paramétrica de ANOVA, es decir, prueba de Kruskal-Wallis.

**Paso 5: Implementar el modelo pertinente**

```{r Kruskal}
kruskal.test(target_deathrate ~ categoria_cobertura, data = df)

```

Dado que no se cumple el supuesto de normalidad en ninguno de los tres 
grupos, se aplica la prueba no paramétrica de Kruskal-Wallis como 
alternativa al ANOVA clásico. El resultado obtenido (χ² = 491.08, gl = 2, 
p < 2.2e-16) indica que se rechaza la hipótesis nula de igualdad de 
distribuciones entre los tres grupos, con un nivel de significancia muy 
por debajo de 0.001. Esto confirma, con alta confianza estadística, que 
existen diferencias significativas en la tasa de mortalidad por cáncer 
entre las categorías de balance de cobertura médica (predominio público, 
balance intermedio y predominio privado).

Este resultado es consistente con el patrón observado en el análisis 
descriptivo, donde las medias y medianas de `target_deathrate` mostraban 
una disminución progresiva desde el grupo de predominio público hacia el 
de predominio privado. Para determinar específicamente entre qué pares de 
grupos existen estas diferencias, se procede a realizar un análisis 
post-hoc mediante la prueba de Dunn.

```{r Dunn}
df %>% 
  dunn_test(target_deathrate ~ categoria_cobertura, p.adjust.method = "bonferroni")
```
El análisis post-hoc mediante la prueba de Dunn confirma que las 
diferencias son estadísticamente significativas entre **todos** los pares 
de grupos comparados (p.adj < 0.001 en los tres casos, con el máximo nivel 
de significancia posible, indicado por ****).

La diferencia más marcada se observa entre "Predominio público" y 
"Predominio privado" (estadístico = -22.03, p.adj ≈ 4.89e-107), lo cual es 
coherente con que estos representan los extremos opuestos del espectro de 
cobertura médica. Le sigue la comparación entre "Balance intermedio" y 
"Predominio privado" (estadístico = -13.16, p.adj ≈ 4.51e-39), y finalmente 
la diferencia menos pronunciada, aunque igualmente significativa, entre 
"Predominio público" y "Balance intermedio" (estadístico = -8.90, 
p.adj ≈ 1.69e-18).

En conjunto, estos resultados confirman que la tasa de mortalidad por 
cáncer difiere significativamente entre las tres categorías de balance de 
cobertura médica, y que dicha diferencia sigue un patrón gradual y 
consistente: a mayor predominio de cobertura privada, menor es la tasa de 
mortalidad, validando estadísticamente la tendencia observada en el 
análisis descriptivo y gráfico previo.



## Objetivo 5: asociación entre nivel de ingreso y mortalidad

### Análisis estadístico de las diferencias en `target_deathrate` según `binnedinc`

Primeramente, se verifica normalidad por grupo mediante Shapiro-Wilk.

```{r normalidad-objetivo-5}
df %>%
  group_by(binnedinc) %>%
  summarise(shapiro_W = round(shapiro.test(target_deathrate)$statistic, 4),
            shapiro_p = round(shapiro.test(target_deathrate)$p.value, 4))
```

Con un 95% de confianza, la prueba de Shapiro-Wilk muestra resultados mixtos entre los 10 grupos de ingreso: en 4 de ellos (`[22640, 34218.1]`, `(40362.7, 42724.4]`, `(48021.6, 51046.4]`, `(51046.4, 54545.6]`) no se rechaza la normalidad (p > 0.05), mientras que en los 6 restantes sí se rechaza (p < 0.05). Dado que la normalidad no se cumple en la mayoría de los grupos, se opta por la alternativa no paramétrica de Kruskal-Wallis.

```{r kruskal-objetivo-5}
kruskal.test(target_deathrate ~ binnedinc, data = df)
```

La prueba de Kruskal-Wallis arroja un estadístico χ² = 651.49, con gl = 9 y un p-valor prácticamente igual a 0 (p < 0.05). Se rechaza Ho: existen diferencias estadísticamente significativas en la distribución de `target_deathrate` entre al menos dos de los 10 grupos de nivel de ingreso.

Para identificar específicamente qué pares de grupos difieren, se aplica una comparación post-hoc.

```{r dunn-objetivo-5}
df %>%
  dunn_test(target_deathrate ~ binnedinc, p.adjust.method = "bonferroni")
```

El análisis post-hoc mediante la prueba de Dunn (con ajuste de Bonferroni) muestra que, de los 45 pares de grupos comparados, 36 presentan diferencias estadísticamente significativas (p.adj < 0.05) y 9 no (p.adj ≥ 0.05). Los 9 pares no significativos corresponden, sin excepción, a grupos de ingreso consecutivos, mientras que las comparaciones entre grupos más distantes entre sí resultan significativas.

Este patrón es coherente con la tendencia descendente y gradual observada en el resumen descriptivo y el boxplot del EDA: como la mortalidad decrece de forma progresiva a medida que aumenta el ingreso, dos grupos consecutivos no logran mostrar una diferencia lo suficientemente grande como para ser estadísticamente detectable, mientras que grupos más alejados en la escala sí la muestran.

### Prueba Chi-cuadrado de independencia

Se categoriza `target_deathrate` en niveles de mortalidad alto/bajo según su mediana.

```{r crear-mortalidad-nivel}
mediana_target <- median(df$target_deathrate)

df <- df %>%
  mutate(mortalidad_nivel = ifelse(target_deathrate >= mediana_target, "Alta", "Baja"),
         mortalidad_nivel = factor(mortalidad_nivel, levels = c("Alta", "Baja")))

table(df$mortalidad_nivel)
```

Ho: el nivel de ingreso y el nivel de mortalidad son independientes.
Ha: existe asociación entre el nivel de ingreso y el nivel de mortalidad.

```{r tabla-contingencia-objetivo-5}
tabla_contingencia <- table(df$binnedinc, df$mortalidad_nivel)
tabla_contingencia
```

```{r chi-cuadrado-objetivo-5}
chisq.test(tabla_contingencia)
```

La prueba Chi-cuadrado de Pearson arroja un estadístico χ² = 504.54, con gl = 9 y un p-valor prácticamente igual a 0 (p < 0.05). Se rechaza Ho: existe una asociación estadísticamente significativa entre el nivel de ingreso (`binnedinc`) y el nivel de mortalidad (`mortalidad_nivel`) — ambas variables no son independientes. Este resultado confirma lo observado anteriormente: los condados de menor ingreso presentan una mayor proporción de mortalidad alta, mientras que los de mayor ingreso presentan una mayor proporción de mortalidad baja.

<!--chapter:end:04-Analisis_estadistico.Rmd-->

---
title: "05-Discusión"
output: html_document
---

# Discusión {-}

<!--chapter:end:05-Discusión.Rmd-->

---
title: "06-Conclusiones"
output: html_document
---

# Conclusiones {-}

<!--chapter:end:06-Conclusiones.Rmd-->

---
title: "07-Referencias"
output: html_document
---
# Referencias {-}

Raskar, V. (n.d.). *Cancer Regression* [Data set]. Kaggle. 
https://www.kaggle.com/datasets/varunraskar/cancer-regression

Centers for Disease Control and Prevention, National Center for Health 
Statistics. (2024). *Cancer death rates per 100,000 population* 
[Data set]. CDC WONDER Online Database. 
https://wonder.cdc.gov/ucd-icd10-expanded.html

<!--chapter:end:07-Referencias.Rmd-->

--- 
title: "Análisis Estadístico de los Factores que Influyen en la Tasa de Muertes causadas por Cáncer"
author: "Sebastian Ariza y Joseph Arias"
date: "`r Sys.Date()`"
site: bookdown::bookdown_site
output: bookdown::gitbook
documentclass: book
bibliography: [book.bib, packages.bib]
biblio-style: apalike
link-citations: yes
github-repo: j0s23/Libro
description: "Aquí voy a realizar el trabajo aplicado de la asignatura de métodos estadísticos"
---

# Abstract {-}

El cáncer representa una de las principales causas de mortalidad a nivel 
mundial, y su tasa de muerte varía significativamente entre regiones debido 
a factores socioeconómicos, demográficos y de acceso a servicios de salud. 
Este estudio utiliza un conjunto de datos con información sobre incidencia, 
mortalidad, cobertura médica y variables socioeconómicas de distintas 
regiones de Estados Unidos, con el objetivo de identificar qué factores 
influyen de manera significativa sobre la tasa de mortalidad por cáncer 
(`target_deathrate`). 

Se aplican múltiples técnicas de inferencia estadística: un modelo de 
regresión lineal múltiple para cuantificar el efecto conjunto de variables 
como pobreza, ingreso medio, nivel educativo y cobertura de seguro médico; 
pruebas t y z para comparar la mortalidad entre regiones de alta y baja 
pobreza; una prueba F para evaluar la homogeneidad de varianzas entre estos 
grupos; un análisis de correlación entre las principales variables 
numéricas; y un análisis de varianza (ANOVA) para comparar la mortalidad 
entre distintos niveles de ingreso. 

Los resultados buscan aportar evidencia estadísticamente significativa sobre los factores socioeconómicos asociados a la mortalidad por cáncer, con el fin de identificar posibles focos de intervención en políticas públicas de salud.

**Palabras clave:** mortalidad por cáncer, regresión lineal múltiple, 
prueba t, prueba F, correlación, ANOVA, factores socioeconómicos.

```{r include=FALSE}
# automatically create a bib database for R packages
knitr::write_bib(c(
  .packages(), 'bookdown', 'knitr', 'rmarkdown'
), 'packages.bib')
```

<!--chapter:end:Abstract.Rmd-->

